---
title: "Práctica del tema 2. Análisis de secuencias"
output: html_document
date: "`r format(Sys.Date(), '%d/%m/%Y')`"
---

```{r setup, include=FALSE}
knitr::opts_chunk$set(echo = TRUE)
```

## Introducción

En la carpeta `data` tenemos dos archivos de secuencias cortas en formato *fastq*,
que contienen lecturas emparejadas (*paired end reads*) de la secuenciación de un
aislado de coronavirus.

Los objetivos son:

0. Familiarizarnos con el entorno de R y RStudio.
1. Usar el paquete `ShortReads` para comprobar la calidad y las características de
   las secuencias.
2. Mapear (alinear) las lecturas al genoma de referencia del SARS-CoV-2, usando el
   paquete `Rbowtie2`.

## R y RStudio

1. En la consola de R, practica los comandos siguientes y las variaciones que consideres oportunas. Asegúrate de comprender para qué sirven y los mensajes de error, si aparecen.

```{r basics, eval=FALSE}
# Variables y operaciones numericas:
UnNumero <- 7
MasNumeros <- c(1, 7, 3, 5, 14)
UnNumero * MasNumeros
sqrt(MasNumeros)
log(MasNumeros)
log(MasNumeros)[4]
2 ^ c(0, 1, 2, 3, 4)
1:7+3
1:(7+3)

# Cadenas de caracteres:
Palabras <- c('El', 'Nap-i-col', 'Atàvic')
Palabras
paste(Palabras, collapse = ' ')
Palabras[c(2,3)]
startsWith(Palabras, 'N')
Palabras[startsWith(Palabras, 'A')]

# Marcos de datos (tabla de datos de diferentes tipos):
MarcoDeDatos <- data.frame(
  muestra = c('A', 'B', 'C', 'D'),
  color = factor(c('pálido', 'pálido', 'oscuro', 'oscuro'), levels = c('blanco', 'pálido','oscuro')),
  longitud = c(11.15, 10.03, 9.09, 11.48),
  puntuacion = c(42.3, 41.4, 40.7, 42.6),
  dummy1 = c(FALSE, TRUE, TRUE, FALSE)
)
MarcoDeDatos
# Podemos seleccionar columnas individuales, o filas, etc.
MarcoDeDatos$muestra
MarcoDeDatos[1, ]
MarcoDeDatos[, c('longitud', 'puntuacion')]

# Gráficas: plot(x, y)
plot(MarcoDeDatos$longitud, MarcoDeDatos$puntuacion)
```

El dominio del lenguaje R **no** es un objetivo del curso, y un conocimiento
básico será más que suficiente. En cualquier caso, existen miles de recursos
disponibles para aprender R de forma autónoma. Si os interesa, os recomiendo:

- [Los materiales de la Software Carpentry](https://software-carpentry.org/lessons/)
- [La guía de R para piratas](https://bookdown.org/ndphillips/YaRrr/)

Antes de usar los datos de la práctica, deberías decirle a R en qué carpeta quieres trabajar,
para que pueda encontrar la subcarpeta `data`, con los datos de la práctica. Por ejemplo,
si has descargado y descomprimido la carpeta `T02_secuencias` en `/home/user/Downloads`, entonces:

```{r path, eval=FALSE}
# "Set working directory":
setwd('/home/user/Downloads/T02_secuencias')
```

## Control de calidad de lecturas cortas

1. Ejecuta el código siguiente. ¿Tienes claro para qué sirve? Si surge algún error, intenta resolverlo:

```{r library, eval=FALSE}
library('ShortRead')
```

2. Ejecuta y edita, si quieres, el código siguiente, e intenta responder las preguntas siguientes. Puedes usar `help(qa)` para consultar la ayuda de la función `qa()`.

```{r quality, eval=FALSE}
ResumenCalidad <- qa('data', type = 'fastq', pattern = '*.fastq')
```

- ¿Sabrías decir para qué sirve cada parte del código anterior?
- ¿Qué ha sucedido?
- ¿Dónde están los resultados?
- ¿Crees que es práctico el nombre "ResumenCalidad"? ¿O prefieres usar otro?

3. El comando siguiente muestra el primer elemento del informe de calidad: una tabla con el número de lecturas presentes en cada archivo *fastq*. Siguiendo el ejemplo, consulta cada uno de los elementos del objeto `ResumenCalidad` e intenta responder a las preguntas siguientes.

```{r readCounts, eval=FALSE}
ResumenCalidad[['readCounts']]
```

- ¿Cuál de los dos archivos fastq crees que contiene secuencias de mayor calidad?
- ¿Por qué crees que el marco de datos `alignQuality` está vacío?
- ¿Cuál es la composición nucleotídica del genoma secuenciado?
- ¿Encuentras por algún lado cuál es la longitud de las lecturas?

4. El comando siguiente genera un informe en formato `html` a partir de los datos en `ResumenCalidad`. Abre el informe y asegúrate de comprender sus diferentes apartados. Tal vez te ayude a contestar alguna de las preguntas anteriores. ¿Por qué crees que el número de nucleótidos observados disminuye con el número de *ciclos de secuenciación*?

```{r informe, eval=FALSE}
report(ResumenCalidad, dest = 'InformeCalidad')
```

5. Como nuestros archivos *fastq* son pequeños, podemos leerlos y cargar todas las secuencias en el espacio de trabajo. Esto nos ayudará a ver las longitudes de las lecturas.

```{r read, eval=FALSE}
R1 <- readFastq('data/ERR4423464_1.fastq')
R2 <- readFastq('data/ERR4423464_2.fastq')
sread(R1)
sread(R2)
quality(R1)
quality(R2)
# La función "width()" extrae las longitudes de las 65135 secuencias.
# La función "head()" muestra los 6 primeros valores de su argumento.
head(width(R1))
head(width(R2))
summary(width(R1))
summary(width(R2))
hist(width(R1))
hist(width(R2))
```

- ¿Cuál crees que es la longitud de la lectura más corta en cada archivo?
- ¿Por qué crees que hay lecturas de menos de 200 *ciclos* (o nucleótidos)?

## Mapeo de lecturas cortas a un genoma de referencia

1. Mapear las lecturas en un genoma de referencia es encontrar su alineamiento local óptimo. Los algoritmos exigen que el genoma de referencia (generalmente un archivo FASTA) esté **indexado**. Así pues, el primer paso es indexar el genoma de referencia.

```{r rbowtie, eval=FALSE}
library(Rbowtie2)
# Si "Rbowtie2" no está instalado, ejecuta:
#   install.packages('Rbowtie2')

bowtie2_build(references = 'data/referencia.fna',
              bt2Index = 'SARS-Cov2',
              '--quiet',
              overwrite = TRUE)
```

- Observa los cambios en la carpeta de trabajo.
- Una vez creado el índice, ¿en qué caso habría que volver a crearlo?

2. Ejecuta el comando siguiente, observa el resultado y los cambios en la carpeta de trabajo, y asegúrate de poder contestar las preguntas siguientes.

```{r mapping, eval=FALSE}
bowtie2(bt2Index  = 'SARS-CoV2',
        samOutput = 'ERR4423464.sam',
        seq1 = 'data/ERR4423464_1.fastq',
        seq2 = 'data/ERR4423464_2.fastq',
        overwrite = TRUE)
```

- ¿Cómo podrías guardar el mensaje de salida en una variable?
- ¿Cuántos pares de lecturas alinearon de forma discordante?
- ¿Qué ventajas puede tener ejecutar este análisis desde una sesión de R, en lugar de usar directamente el programa `bowtie2` en un terminal Linux?

3. Veamos los resultados del mapeo.

```{r rsamtools, eval=FALSE}
library('Rsamtools')
asBam('ERR4423464.sam', destination='ERR4423464', overwrite = TRUE)
quickBamFlagSummary('ERR4423464.bam')
```

- ¿Te parece que el mapeo es satisfactorio?
- ¿A qué puede deberse que algunas lecturas no encuentran su lugar de origen en el genoma de referencia?
- ¿Para qué crees que sirve tener las lecturas mapeadas? ¿Qué análisis vendrían después?
- Los datos y los resultados quedan *ocultos* detrás de una variable o de un archivo enorme. Piensa de qué otras maneras te gustaría visualizar los datos para conocerlos mejor.
