---
title: "Práctica del tema 2. Análisis de secuencias"
output: html_document
date: "`r format(Sys.Date(), '%d/%m/%Y')`"
---

```{r setup, include=FALSE}
knitr::opts_chunk$set(echo = TRUE)
```

## Introducción
Antes de usar los datos de la práctica, deberías decirle a R en qué carpeta quieres trabajar,
para que pueda encontrar la subcarpeta `data`, con los datos de la práctica. Por ejemplo,
si has descargado y descomprimido la carpeta `T02_secuencias` en `/home/user/Downloads`, entonces
ejecuta el comando siguiente **en la consola**:

```{r path, eval=FALSE}
# "Set working directory":
setwd('/home/user/Downloads/T02_secuencias')
```

Imagina que en un laboratorio de biotecnología se aisla una cepa de levadura
con capacidades metabólicas diferentes, y se decide secuenciarla para identificar
en qué se diferencia genéticamente de la cepa de referencia.

## Genoma de referencia
El archivo `data/yeast.fasta` contiene las secuencias de sólo los tres primeros
cromosomas del genoma de referencia de la levadura (para reducir el tamaño). Con
los comandos siguientes, lo cargamos en la memoria de trabajo, mediante una
función del paquete `Biostrings`.

```{r}
suppressMessages(library('Biostrings'))
genoma <- readDNAStringSet('data/yeast.fasta')
genoma
```

- ¿Qué clase de objeto es `genoma`?
- ¿De qué clase de objetos está compuesto?
- ¿Cómo extraerías la secuencia de uno de los cromosomas?
- ¿Cómo inspeccionarías la secuencia de un segmento concreto de un cromosoma?

## Anotaciones del genoma
El archivo `data/yeast.gtf.gz` contiene la anotación funcional de los tres
primeros cromosomas de la levadura. Con los comandos siguientes, cargamos toda
la información en un *marco de datos*.

```{r}
library(ape)
gtf <- read.gff('data/yeast.gtf.gz')
```

- ¿Cuántas columnas hay en el objeto `gtf`?
- ¿Cuáles son sus nombres?
- ¿Cuántos tipos diferentes de elementos funcionales hay?

Con el código siguiente representamos las posiciones de los genes de un
cromosoma entre dos posiciones concretas.

```{r}
Chrom = 'NC_001133.9'
From = 100000
To   = 150000
plot(c(From, To), c(0, 1), type = 'n', xlab = 'chr 1', ylab = '')
PosGenes <- gtf$seqid == Chrom & gtf$type == 'gene' & gtf$strand == '+'
NegGenes <- gtf$seqid == Chrom & gtf$type == 'gene' & gtf$strand == '-'
segments(gtf[PosGenes, 'start'], 0.45, gtf[PosGenes, 'end'], 0.45, col = 'darkred')
segments(gtf[NegGenes, 'start'], 0.55, gtf[NegGenes, 'end'], 0.55, col = 'darkgreen')
```

- Modifica los límites `From` y `To` para explorar otras regiones de ese
o de otro cromosoma.

## Control de calidad de lecturas cortas
El archivo `data/yeast.fastq.gz` contiene las secuencias cortas producidas por
la secuenciación de la cepa de interés. Antes de alinear estas secuencias al
genoma de referencia, realizamos un análisis de su calidad.

La función `qa()` del paquete `ShortRead` realiza un análisis de la calidad de
las lecturas de uno o varios archivos FASTQ. Observa los cambios que se
producen en tu carpeta de trabajo cuando ejecutas los comandos siguientes.

```{r}
suppressMessages(library('ShortRead'))
QC <- qa('data', type = 'fastq', pattern = '*.fastq.gz')
report(QC, dest = 'informe_de_calidad')
```

- ¿Qué longitudes tienen las secuencias?
- ¿Cómo varía la calidad de la secuencia a lo largo de su longitud?

## Mapeo de lecturas cortas
El programa `bwa` se ejecuta fuera de R, y podemos invocarlo en un bloque
de código de `bash` desde RStudio para alinear las lecturas cortas al genoma
de referencia. Primero, el programa necesita generar un *índice* del genoma de
referencia. Observa los cambios que se producen en tu carpeta de trabajo al
ejecutar los comandos siguientes.

```{bash}
bwa index data/yeast.fasta
```

Y después se realiza el alineamiento.

```{bash}
bwa mem data/yeast.fasta data/yeast.fastq.gz -o yeast.sam
```

El resultado se habrá guardado en el archivo de texto `yeast.sam`. Podemos
extraer algunas estadísticas útiles del alineamiento si primero lo convertimos
al formato binario `BAM` (`samtools view -b`), después lo ordenamos
(`samtools sort`), y por último lo *indexamos* (`samtools index`). Todo
ello, desde el terminal de `bash` o en un bloque de código de `bash` en
RStudio:

```{bash}
samtools view -b -o yeast.bam yeast.sam
samtools sort -o sorted.bam yeast.bam
samtools index sorted.bam
```

```{bash}
mkdir bamstats
samtools stats sorted.bam > bamstats/stats.txt
plot-bamstats -p bamstats/ bamstats/stats.txt
```


