---
title: "Introducción a R y a Rmarkdown"
author: "J. Ignacio Lucas Lledó"
date: "`r Sys.Date()`"
output: html_document
---

```{r setup, include=FALSE}
knitr::opts_chunk$set(echo = TRUE)
```

## R y RStudio

1. En la consola de R, practica los comandos siguientes y las variaciones que 
consideres oportunas. Asegúrate de comprender para qué sirven y los mensajes de
error, si aparecen.

```{r basics, eval=FALSE}
# Variables y operaciones numericas:
UnNumero <- 7
MasNumeros <- c(1, 7, 3, 5, 14)
UnNumero * MasNumeros
sqrt(MasNumeros)
log(MasNumeros)
log(MasNumeros)[4]
2 ^ c(0, 1, 2, 3, 4)
1:7+3
1:(7+3)

# Cadenas de caracteres:
Palabras <- c('El', 'Nap-i-col', 'Atàvic')
Palabras
paste(Palabras, collapse = ' ')
Palabras[c(2,3)]
startsWith(Palabras, 'N')
Palabras[startsWith(Palabras, 'A')]

# Marcos de datos (tabla de datos de diferentes tipos):
MarcoDeDatos <- data.frame(
  muestra = c('A', 'B', 'C', 'D'),
  color = factor(c('pálido', 'pálido', 'oscuro', 'oscuro'), levels = c('blanco', 'pálido','oscuro')),
  longitud = c(11.15, 10.03, 9.09, 11.48),
  puntuacion = c(42.3, 41.4, 40.7, 42.6),
  dummy1 = c(FALSE, TRUE, TRUE, FALSE)
)
MarcoDeDatos
# Podemos seleccionar columnas individuales, o filas, etc.
MarcoDeDatos$muestra
MarcoDeDatos[1, ]
MarcoDeDatos[, c('longitud', 'puntuacion')]

# Gráficas: plot(x, y)
plot(MarcoDeDatos$longitud, MarcoDeDatos$puntuacion)
```

El dominio del lenguaje R **no** es un objetivo del curso, y un conocimiento
básico será más que suficiente. En cualquier caso, existen miles de recursos
disponibles para aprender R de forma autónoma. Si os interesa, os recomiendo:

- [Los materiales de la Software Carpentry](https://software-carpentry.org/lessons/)
- [La guía de R para piratas](https://bookdown.org/ndphillips/YaRrr/)

