---
title: "BLAST"
output: html_document
date: "`r format(Sys.Date(), 'Última actualización: %d/%m/%Y')`"
---

```{r setup, include=FALSE}
knitr::opts_chunk$set(echo = TRUE)
```

## Introducción

El [NCBI](https://www.ncbi.nlm.nih.gov/) ofrece la familia de programas BLAST en una colección de ejecutables llamada [blast+](https://blast.ncbi.nlm.nih.gov/doc/blast-help/downloadblastdata.html), así como todas sus [bases de datos](https://ftp.ncbi.nlm.nih.gov/blast/db/) de secuencias previamente formateadas, para poder ejecutar búsquedas de BLAST de forma local, en el propio ordenador. Se puede encontrar mucha documentación sobre los diferentes programas, tanto
[en la red](https://www.ncbi.nlm.nih.gov/books/NBK279690/) como en la ayuda de cada ejecutale, por ejemplo al escribir `blastp -help` en un terminal.

Existen tres tipos de ejecutables: programas de búsqueda (`blastn`, `blastp`, `blastx`, `tblastx`, `tblastn`, `psiblast`, etc.), herramientas de base de datos (`makeblastdb`, `blastdbcmd`, etc.) y herramientas para filtrar secuencias.

## Preparación del entorno
Para poder incorporar las búsquedas BLAST en un *script* de R, utilizaremos la función `system2()`, la cual nos permite invocar cualquier comando propio de la línea de comandos y guardar su resultado en alguna variable o en un archivo.

Lo primero es asegurarnos de que tenemos `blast+` instalado. En los ordenadores del aula, los ejecutables se encuentran en la carpeta "C:\Program Files\NCBI\blast-BLAST_VERSION+\bin", que no se encuentra en el *PATH* del ordenador. Es decir, esa no es ninguna de las carpetas donde el ordenador busca programas ejecutables. La mejor solución es modificar el *PATH* para que incluya la carpeta de instalación de `blast+`:

```{r PATH, eval=FALSE}
# Este bloque no se ejecuta ("eval=FALSE") porque no funcionaría en cualquier
# ordenador.
Sys.setenv(PATH = paste(Sys.getenv('PATH'),
                        'C:/Program Files/NCBI/blast-BLAST_VERSION+/bin',
                        sep=.Platform$path.sep))
```

En adelante supondré que los ejecutables de `blast+` están en el *PATH*, de manera
que podemos invocarlos por ejemplo, así: `system2('blastp', '-help')`.

### Ejercicio 1
Ejecuta en la consola `system2('blastn', '-help')` y verás la documentación del
programa `blastn`. Asegúrate de poder contestar las preguntas siguientes:

- ¿Qué versión de `blast+` estás usando?
- ¿Qué argumentos de `blastn` son obligatorios?
- ¿Qué argumento se usa para fijar el valor E máximo?
- ¿Cuál es la longitud de palabra usada por defecto?
- Entre los formatos de salida posibles, ¿cuál se usa por defecto?
- El argumento `-out` sirve para definir el archivo de salida. ¿Dónde va a parar el resultado de la búsqueda si no se especifica ningún nombre de archivo?
- ¿Es posible crear un archivo HTML con los resultados?

## Descarga de las bases de datos

El bloque de código siguiente descarga y descomprime dos bases de datos: 16S_ribosomal_RNA y Swissprot:

```{r databases}
# Utilizo "if" para evitar descargar lo mismo cada vez que compilo el documento.
if (! file.exists('16S_ribosomal_RNA.ndb')) {
   system2('update_blastdb.pl',
           args = c('--decompress', '16S_ribosomal_RNA'))
}
if (! file.exists('swissprot.pdb')){
   system2('update_blastdb.pl',
           args = c('--decompress', 'swissprot'))
}
```

## BLASTN
La secuencia con número de acceso KU524801.1 es una parte del gen 16S rRNA amplificada
de una muestra ambiental. Se desconoce la identidad de la bacteria a la que pertenece
y por ese motivo tiene asignado el taxon 77133, *Uncultured bacterium*. Mediante
un BLASTN podemos buscar esta secuencia en la base de datos de secuencias 16S rRNA
y determinar qué especie de la base de datos tiene un 16S rRNA más parecido a este.

Primero, descargaremos la secuencia en formato FASTA y la guardaremos en un archivo,
aprovechando la API del servicio *Browser* de ENA (ligeamente diferente de la API del
*Portal* de ENA).

```{r KU52801}
library('curl')
# Para no perder tiempo descargando el archivo más de una vez, uso la condición:
if (! file.exists('KU524801.fa')) {
   URL <- 'https://www.ebi.ac.uk/ena/browser/api/fasta/KU524801.1'
   curl_download(URL, destfile = 'KU524801.fa')
}
```

Y a continuación, invoco BLASTN con la secuencia descargada como query. Como sólo
busco secuencias con una similitud muy elevada (para que puedan informar de la
identidad de la *query*), uso un umbral de valor E muy bajo: $10^{-60}$. Además,
solicito a `blastn` que produzca los resultados en formato de tabla, para poder
importarlos después fácilmente a la sesión de R como un marco de datos. Concretamente,
la cadena de caracteres '"7 qaccver saccver pident length mismatch gapopen qstart qend sstart send evalue bitscore ssciname sblastnames staxids"' especifica qué información quiero
obtener de cada alineamiento, incluyendo el nombre científico de la especie a la
que pertenece la secuencia encontrada en la base de datos, etc.

```{r blastn}
system2('blastn',
        args = c('-db', '16S_ribosomal_RNA',
                 '-query', 'KU524801.fa',
                 '-out', 'KU524801_blast.txt',
                 '-evalue', '1e-65',
                 '-num_alignments', '20',
                 '-outfmt', '"7 qaccver saccver pident length mismatch gapopen qstart qend sstart send evalue bitscore ssciname sblastnames staxids"'))
```

Si la búsqueda ha funcionado, puedo importar el resultado a un marco de lectura:

```{r resultados}
library(kableExtra)
KU524801 <- read.table('KU524801_blast.txt',
                       col.names = c('query', 'subject', 'identity',
                                     'length', 'mismatches', 'gaps',
                                     'qstart', 'qend', 'sstart', 'send',
                                     'evalue', 'bitscore', 'ssciname',
                                     'sblastname', 'staxid'),
                       sep = '\t')
kable(KU524801) %>% kable_styling()
```

### Ejercicio 2
Intenta producir el output en formato HTML.

### Ejercicio 3
¿A qué especie o género pertenece la secuencia AB759680.1?

### Ejercicio 4
¿Qué estrategia seguirías para determinar la especie de origen de todas las
secuencias siguientes de una forma rápida y cómoda?

AB759680.1
GQ158974.1
DQ904997.1
EU488411.1
KX431275.1
EU556993.1
FM873915.1
FM874039.1
HM124388.1
FJ624883.1
FJ625334.1
EU236261.1
EF508875.1
DQ814438.1
HM779760.1
HM780090.1
EF604165.1
EF604435.1
EF604230.1

## BLASTX

El contig MIZB01000007.1 fue ensamblado de una muestra marina, y no está anotado.
Vamos a usar la base de datos de proteínas *swissprot* para determinar si hay algún
gen codificante en esta secuencia. Primero, la descargamos de ENA con la API del
*Browser*:

```{r MIZB01000007, eval=FALSE}
library('R.utils')
URL <- 'https://www.ebi.ac.uk/ena/browser/api/fasta/MIZB01000007.1'
curl_download(URL, destfile = 'MIZB01000007.1.fa.gz')
gunzip('MIZB01000007.1.fa.gz')
```

A continuación, podemos usar el archivo `MIZB01000007.1.fa` como *query* en una
búsqueda BLASTX, que traduce la *query* y busca en una base de datos de proteínas,
como *swissprot*.

```{r swissprotblast, eval=FALSE}
system2('blastx',
        args = c('-db', 'swissprot',
                 '-query', 'MIZB01000007.1.fa',
                 '-evalue', '1e-3',
                 '-out', 'MIZB01000007.1_blast.txt',
                 '-outfmt', '7',
                 '-num_alignments', '1000'))
```

### Ejercicio 5
Importa los resultados a un marco de datos en R y haz que aparezcan en el documento
HTML que resulta de compilar la versión .Rmd de este documento.

### Ejercicio 6
Explora los resultados y determina cuántas proteínas puede haber codificadas en
ese contig.

### Ejercicio 7
Modifica los parámetros de la búsqueda para aumentar la sensibilidad, a ver si
detectas alguna otra proteína.

## Apéndice. Creación de una base de datos
Las bases de datos de BLAST son un conjunto de archivos binarios, construídos
a partir de secuencias en formato FASTA. El programa que convierte un archivo
FASTA en una base de datos de BLAST es `makeblastdb`, y también está incluido
en el paquete `blast+`. A modo de demostración, podemos descargar un pequeño
conjunto de secuencias y convertirlo en una base de datos de BLAST. Por ejemplo,
las secuencias codificantes conocidas del champiñón, *Agaricus bisporus*: 

```{r champiñón}
library('curl')
if (! file.exists('Agaricus_bisporus_CDN.fa')) {
   url <- 'https://www.ebi.ac.uk/ena/browser/api/fasta/search?result=coding&query=tax_eq(5341)&limit=0'
   curl_download(url, destfile = 'Agaricus_bisporus_CDN.fa')
}
```

```{r makeblastdb, eval=FALSE}
system2('makeblastdb',
        args = c('-in', 'Agaricus_bisporus_CDN.fa',
                 '-input_type', 'fasta',
                 '-dbtype', 'nucl',
                 '-title', '"Agaricus bisporus coding sequences"',
                 '-out', 'A_bisporus_cdn'))
```

## Información de la sesión

```{r sessionInfo}
sessionInfo()
```
