---
title: "Preparació de les dades"
date: "`r format(Sys.Date(), 'Actualitzat en: %d/%m/%Y')`"
output: html_document
---

## Descàrrega de 1000 assemblatges de transcriptomes del protal d'ENA

La idea és descarregar un transcriptoma no massa gran d'algun organisme del qual
no esperem trobar molts parents ben representats a Swissprot. Per exemple, un
basidiomicota (identificador taxonòmic 5204). 

```{r descarrega}
library('curl')
library('kableExtra')
portal   <- 'https://www.ebi.ac.uk/ena/portal/api/'
endpoint <- 'search?'
result   <- 'result=tsa_set'
query    <- URLencode('&query=tax_tree(5204) AND base_count<10000000')
fields   <- '&fields=scientific_name,set_fasta_ftp,base_count'
limit    <- '&limit=10000'

URL <- paste0(portal, endpoint, result, query, fields, limit, sep='', collapse='')
tsa <- read.table(URL, header = TRUE, sep = '\t', quote = '"')
kable(tsa[order(tsa$base_count),]) %>% kable_styling()
```

Entre tots aquests, trie les dades del fong *Trametes sanguinea*, amb número
d'accés GAKI01000000.

```{r}
if (! file.exists('tsa.fa')) {
+   fasta_url <- tsa[tsa$accession == 'GAKI01000000', 'set_fasta_ftp']
   curl_download(fasta_url, destfile = 'tsa.fa.gz')
   system2('gunzip', args = 'tsa.fa.gz')
}
```

## Traducció a proteïnes
En R no he trobat un paquet senzill per identificar els marcs oberts de lectura
i extraure les seqüències d'aminoàcids possiblement codificades. El bloc següent
és una mica llarg, però sembla funcionar. Aprofite un parell de funcions d'Avril
Cohlan que faciliten la tasca.

```{r traduir, message=FALSE}
library('seqinr')
library("Biostrings")

# Esta funció és d'Avril Coghlan i està presa de https://a-little-book-of-r-for-bioinformatics.readthedocs.io/en/latest/src/chapter7.html
findPotentialStartsAndStops <- function(sequence){
     # Define a vector with the sequences of potential start and stop codons
     codons            <- c("atg", "taa", "tag", "tga")
     # Find the number of occurrences of each type of potential start or stop codon
     for (i in 1:4)
     {
        codon <- codons[i]
        # Find all occurrences of codon "codon" in sequence "sequence"
        occurrences <- matchPattern(codon, sequence)
        # Find the start positions of all occurrences of "codon" in sequence "sequence"
        codonpositions <- start(occurrences)
        # Find the total number of potential start and stop codons in sequence "sequence"
        numoccurrences <- length(codonpositions)
        if (i == 1)
        {
           # Make a copy of vector "codonpositions" called "positions"
           positions <- codonpositions
           # Make a vector "types" containing "numoccurrences" copies of "codon"
           types <- rep(codon, numoccurrences)
        }
        else
        {
           # Add the vector "codonpositions" to the end of vector "positions":
           positions   <- append(positions, codonpositions, after=length(positions))
           # Add the vector "rep(codon, numoccurrences)" to the end of vector "types":
           types       <- append(types, rep(codon, numoccurrences), after=length(types))
        }
     }
     # Sort the vectors "positions" and "types" in order of position along the input sequence:
     indices <- order(positions)
     positions <- positions[indices]
     types <- types[indices]
     # Return a list variable including vectors "positions" and "types":
     mylist <- list(positions,types)
     return(mylist)
}

# Esta funció també és d'Avril Coghlan i està presa de https://a-little-book-of-r-for-bioinformatics.readthedocs.io/en/latest/src/chapter7.html
findORFsinSeq <- function(sequence){
     require(Biostrings)
     # Make vectors "positions" and "types" containing information on the positions of ATGs in the sequence:
     mylist <- findPotentialStartsAndStops(sequence)
     positions <- mylist[[1]]
     types <- mylist[[2]]
     # Make vectors "orfstarts" and "orfstops" to store the predicted start and stop codons of ORFs
     orfstarts <- numeric()
     orfstops <- numeric()
     # Make a vector "orflengths" to store the lengths of the ORFs
     orflengths <- numeric()
     # Print out the positions of ORFs in the sequence:
     # Find the length of vector "positions"
     numpositions <- length(positions)
     # There must be at least one start codon and one stop codon to have an ORF.
     if (numpositions >= 2)
     {
        for (i in 1:(numpositions-1))
        {
           posi <- positions[i]
           typei <- types[i]
           found <- 0
           while (found == 0)
           {
              for (j in (i+1):numpositions)
              {
                 posj  <- positions[j]
                 typej <- types[j]
                 posdiff <- posj - posi
                 posdiffmod3 <- posdiff %% 3
                 # Add in the length of the stop codon
                 orflength <- posj - posi + 3
                 if (typei == "atg" && (typej == "taa" || typej == "tag" || typej == "tga") && posdiffmod3 == 0)
                 {
                    # Check if we have already used the stop codon at posj+2 in an ORF
                    numorfs <- length(orfstops)
                    usedstop <- -1
                    if (numorfs > 0)
                    {
                      for (k in 1:numorfs)
                      {
                          orfstopk <- orfstops[k]
                          if (orfstopk == (posj + 2)) { usedstop <- 1 }
                      }
                    }
                    if (usedstop == -1)
                    {
                       orfstarts <- append(orfstarts, posi, after=length(orfstarts))
                       orfstops <- append(orfstops, posj+2, after=length(orfstops)) # Including the stop codon.
                       orflengths <- append(orflengths, orflength, after=length(orflengths))
                    }
                    found <- 1
                    break
                 }
                 if (j == numpositions) { found <- 1 }
              }
           }
        }
     }
     # Sort the final ORFs by start position:
     indices <- order(orfstarts)
     orfstarts <- orfstarts[indices]
     orfstops <- orfstops[indices]
     # Find the lengths of the ORFs that we have
     orflengths <- numeric()
     numorfs <- length(orfstarts)
     for (i in 1:numorfs)
     {
        orfstart <- orfstarts[i]
        orfstop <- orfstops[i]
        orflength <- orfstop - orfstart + 1
        orflengths <- append(orflengths,orflength,after=length(orflengths))
     }
     mylist <- list(orfstarts, orfstops, orflengths)
     return(mylist)
}

TranslateLargestORF <- function(sequence, orfsList){
   i <- which.max(orfsList[[3]])
   start <- orfsList[[1]][i]
   end   <- orfsList[[2]][i]
   myorf <- substring(sequence, start, end)
   myorfvector <- seqinr::s2c(myorf)
   myprotein <- seqinr::translate(myorfvector)
   return(myprotein)
}

dna <- read.fasta(file = 'tsa.fa')
MinLength <- 150
proteines <- lapply(dna,
                    function(x) {
                       orfs <- findORFsinSeq(c2s(x))
                       if (! is.na(orfs[[3]][1])) {
                          prot <- TranslateLargestORF(c2s(x), orfs)
                          return(c2s(prot))
                       } else {
                          return(NA)
                       }
                    })

proteines <- unlist(proteines)
proteines <- proteines[! is.na(proteines)]
proteines <- proteines[width(proteines) >= MinLength]
noms <- sapply(names(proteines), strsplit, "|", fixed = TRUE)
noms <- sapply(noms, "[", 3)
names(noms) <- NULL
names(proteines) <- noms
write.fasta(as.list(proteines), as.string = TRUE, names = noms, nbchar = 50000, file.out = 'prot.fa')
```

## BLASTP inicial

La idea és identificar les proteïnes hipotètiques que només tenen algun resultat de baixa
qualitat en un BLASTP. Aquestes són les proteïnes en què val la pena provar si el PSI-BLAST 
reconeix alguna homologia addicional que puga informar de la funció.

```{r blastp}
library('plyr')
if (! file.exists('swissprot.pdb')) {
   if (! file.exists('swissprot.tar.gz')) {
      system2('update_blastdb.pl', 'swissprot')
   }
   untar('swissprot.tar.gz')
}
if (! file.exists('blastp.out')) {
   system2('blastp',
           args = c('-query', 'prot.fa',
                    '-db', 'swissprot',
                    '-out', 'blastp.out',
                    '-evalue', '1.0',
                    '-outfmt', '6',
                    '-max_target_seqs', '1'))
}

blast1 <- read.table('blastp.out',
                     col.names = c('qaccver', 'saccver', 'pident',
                                   'length', 'mismatch', 'gapopen',
                                   'qstart', 'qend', 'sstart', 'send',
                                   'evalue', 'bitscore'),
                     as.is = TRUE)

lowestE <- ddply(blast1, 'qaccver', .fun = function(x) min(x$evalue))
lowestE <- lowestE[order(lowestE$V1),]
plot(ecdf(lowestE$V1))
```

Més del 30% de les proteïnes hipotètiques d'esta espècie obtenen resultats de
BLASTP amb valors E majors als del punt d'inflexió. El llindar arbitrari de
0.1 deixaria `r sum(lowestE$V1 > 0.1)` proteïnes amb afiliació dubtosa, que són
massa. Per tal que el PSIBLAST siga àgil, cal fer una selecció aleatòria de
només una part d'aquestes proteïnes. Diguem, 20, per exemple.

```{r}
badHits <- sample(lowestE[lowestE$V1 >= 0.1, 'qaccver'], 20)
badHitsProt <- proteines[badHits]

write.fasta(as.list(badHitsProt), as.string = TRUE, names = badHits,
            nbchar = 50000, file.out = 'badHits.fa')
```

## Información de la sesión

```{r sessioninfo}
sessionInfo()
```