---
title: "Preparació de les dades"
date: "`r format(Sys.Date(), 'Actualitzat en: %d/%m/%Y')`"
output: html_document
---

## Descàrrega de 1000 assemblatges de transcriptomes del protal d'ENA

El bloc següent descarrega una llista dels 1000 primers transcriptomes (*tsa_set*)
de ENA i en selecciona un no massa gran. El resultat pot dependre de les actualitzacions
d'ENA, però en els últims anys, cada vegada que s'executa es descarrega el transcriptoma
de l'escarabat *Ips typographus*.

```{r descarrega}
library('curl')
portal   <- 'https://www.ebi.ac.uk/ena/portal/api/'
endpoint <- 'search?'
result   <- 'result=tsa_set'
fields   <- '&fields=scientific_name,fasta_file,fasta_file_bytes'
limit    <- '&limit=1000'

URL <- paste0(portal, endpoint, result, fields, limit, sep='', collapse='')

if (! file.exists('tsa.fa')) {
   if (! file.exists('tsa.tsv')) {
      curl_download(URL, destfile = 'tsa.tsv')
   }

   tsa <- read.table('tsa.tsv', header = TRUE, sep = "\t")
   # Ordene els registres per mida de l'arxiu fasta:
   tsa <- tsa[order(tsa$fasta_file_bytes),]
   # Seleccione el registre 250, arbitràriament, però sabent que no és dels grans.
   fasta_url <- tsa[250, 'fasta_file']
   # El descarregue...
   curl_download(fasta_url, destfile = 'tsa.fa.gz')
   # ...i descomprimisc:
   system2('gunzip', args = 'tsa.fa.gz')
}
```

## Traducció a proteïnes
En R no he trobat un paquet senzill per identificar els marcs oberts de lectura
i extraure les seqüències d'aminoàcids possiblement codificades. El bloc següent
és una mica llarg, però sembla funcionar. Aprofite un parell de funcions d'Avril
Cohlan que faciliten la tasca.

```{r traduir}
library('seqinr')
library("Biostrings")

# Esta funció és d'Avril Coghlan i està presa de https://a-little-book-of-r-for-bioinformatics.readthedocs.io/en/latest/src/chapter7.html
findPotentialStartsAndStops <- function(sequence){
     # Define a vector with the sequences of potential start and stop codons
     codons            <- c("atg", "taa", "tag", "tga")
     # Find the number of occurrences of each type of potential start or stop codon
     for (i in 1:4)
     {
        codon <- codons[i]
        # Find all occurrences of codon "codon" in sequence "sequence"
        occurrences <- matchPattern(codon, sequence)
        # Find the start positions of all occurrences of "codon" in sequence "sequence"
        codonpositions <- start(occurrences)
        # Find the total number of potential start and stop codons in sequence "sequence"
        numoccurrences <- length(codonpositions)
        if (i == 1)
        {
           # Make a copy of vector "codonpositions" called "positions"
           positions <- codonpositions
           # Make a vector "types" containing "numoccurrences" copies of "codon"
           types <- rep(codon, numoccurrences)
        }
        else
        {
           # Add the vector "codonpositions" to the end of vector "positions":
           positions   <- append(positions, codonpositions, after=length(positions))
           # Add the vector "rep(codon, numoccurrences)" to the end of vector "types":
           types       <- append(types, rep(codon, numoccurrences), after=length(types))
        }
     }
     # Sort the vectors "positions" and "types" in order of position along the input sequence:
     indices <- order(positions)
     positions <- positions[indices]
     types <- types[indices]
     # Return a list variable including vectors "positions" and "types":
     mylist <- list(positions,types)
     return(mylist)
}

# Esta funció també és d'Avril Coghlan i està presa de https://a-little-book-of-r-for-bioinformatics.readthedocs.io/en/latest/src/chapter7.html
findORFsinSeq <- function(sequence){
     require(Biostrings)
     # Make vectors "positions" and "types" containing information on the positions of ATGs in the sequence:
     mylist <- findPotentialStartsAndStops(sequence)
     positions <- mylist[[1]]
     types <- mylist[[2]]
     # Make vectors "orfstarts" and "orfstops" to store the predicted start and stop codons of ORFs
     orfstarts <- numeric()
     orfstops <- numeric()
     # Make a vector "orflengths" to store the lengths of the ORFs
     orflengths <- numeric()
     # Print out the positions of ORFs in the sequence:
     # Find the length of vector "positions"
     numpositions <- length(positions)
     # There must be at least one start codon and one stop codon to have an ORF.
     if (numpositions >= 2)
     {
        for (i in 1:(numpositions-1))
        {
           posi <- positions[i]
           typei <- types[i]
           found <- 0
           while (found == 0)
           {
              for (j in (i+1):numpositions)
              {
                 posj  <- positions[j]
                 typej <- types[j]
                 posdiff <- posj - posi
                 posdiffmod3 <- posdiff %% 3
                 # Add in the length of the stop codon
                 orflength <- posj - posi + 3
                 if (typei == "atg" && (typej == "taa" || typej == "tag" || typej == "tga") && posdiffmod3 == 0)
                 {
                    # Check if we have already used the stop codon at posj+2 in an ORF
                    numorfs <- length(orfstops)
                    usedstop <- -1
                    if (numorfs > 0)
                    {
                      for (k in 1:numorfs)
                      {
                          orfstopk <- orfstops[k]
                          if (orfstopk == (posj + 2)) { usedstop <- 1 }
                      }
                    }
                    if (usedstop == -1)
                    {
                       orfstarts <- append(orfstarts, posi, after=length(orfstarts))
                       orfstops <- append(orfstops, posj+2, after=length(orfstops)) # Including the stop codon.
                       orflengths <- append(orflengths, orflength, after=length(orflengths))
                    }
                    found <- 1
                    break
                 }
                 if (j == numpositions) { found <- 1 }
              }
           }
        }
     }
     # Sort the final ORFs by start position:
     indices <- order(orfstarts)
     orfstarts <- orfstarts[indices]
     orfstops <- orfstops[indices]
     # Find the lengths of the ORFs that we have
     orflengths <- numeric()
     numorfs <- length(orfstarts)
     for (i in 1:numorfs)
     {
        orfstart <- orfstarts[i]
        orfstop <- orfstops[i]
        orflength <- orfstop - orfstart + 1
        orflengths <- append(orflengths,orflength,after=length(orflengths))
     }
     mylist <- list(orfstarts, orfstops, orflengths)
     return(mylist)
}

TranslateLargestORF <- function(sequence, orfsList){
   i <- which.max(orfsList[[3]])
   start <- orfsList[[1]][i]
   end   <- orfsList[[2]][i]
   myorf <- substring(sequence, start, end)
   myorfvector <- seqinr::s2c(myorf)
   myprotein <- seqinr::translate(myorfvector)
   return(myprotein)
}

dna <- read.fasta(file = 'tsa.fa')
MinLength <- 150
proteines <- lapply(dna,
                    function(x) {
                       orfs <- findORFsinSeq(c2s(x))
                       if (! is.na(orfs[[3]][1])) {
                          prot <- TranslateLargestORF(c2s(x), orfs)
                          return(c2s(prot))
                       } else {
                          return(NA)
                       }
                    })

proteines <- unlist(proteines)
proteines <- proteines[! is.na(proteines)]
proteines <- proteines[width(proteines) >= MinLength]
noms <- sapply(names(proteines), strsplit, "|", fixed = TRUE)
noms <- sapply(noms, "[", 3)
names(noms) <- NULL
names(proteines) <- noms
write.fasta(as.list(proteines), as.string = TRUE, names = noms, nbchar = 50000, file.out = 'prot.fa')
```

## BLASTP inicial

La idea és identificar les proteïnes hipotètiques que només tenen algun resultat de baixa
qualitat en un BLASTP. Aquestes són les proteïnes en què val la pena provar si el PSI-BLAST 
reconeix alguna homologia addicional que puga informar de la funció.

```{r blastp}
library('plyr')
if (! file.exists('swissprot.pdb')) {
   if (! file.exists('swissprot.tar.gz')) {
      system2('update_blastdb.pl', 'swissprot')
   }
   untar('swissprot.tar.gz')
}
if (! file.exists('blastp.out')) {
   system2('blastp',
           args = c('-query', 'prot.fa',
                    '-db', 'swissprot',
                    '-out', 'blastp.out',
                    '-evalue', '1.0',
                    '-outfmt', '6'))
}

blast1 <- read.table('blastp.out', col.names = c('qaccver', 'saccver', 'pident', 'length', 'mismatch',
                                                 'gapopen', 'qstart', 'qend', 'sstart', 'send', 'evalue', 'bitscore'),
                     as.is = TRUE)

lowestE <- ddply(blast1, 'qaccver', .fun = function(x) min(x$evalue))
badHits <- lowestE[lowestE$V1 >= 0.1, 'qaccver']
badHitsProt <- proteines[badHits]

write.fasta(as.list(badHitsProt), as.string = TRUE, names = badHits,
            nbchar = 50000, file.out = 'badHits.fa')
```

De les `r length(proteines)` proteïnes suposadament codificades al transcriptoma
d'*Ips typographus* amb 150 aminoàcids o més, n'hi ha `r length(badHits)` que en
una cerca BLASTP contra Swissprot no obtenen cap resultat amb un valor E menor
de 0.1. Hi ha diferents explicacions possibles al fet que una proteïna no trobe
homòlegs pròxims en Swissprot:

1. La proteïna no existeix realment: prové d'un marc obert de lectura que no es
tradueix mai en la cèl·lula.
2. La base de dades és incompleta i no inclou cap homòleg pròxim.
3. Es tracta d'una proteïna nova, evolutivament apareguda en algun ancestre pròxim
de l'espècie estudiada, i per tant no poden haver-ne homòlegs en la base de dades.

## Información de la sesión

```{r sessioninfo}
sessionInfo()
```