---
title: "Tutorial para extraer secuencias de la base de datos de BLAST"
output: html_document
date: "2023-06-05"
---

```{r setup, include=FALSE}
knitr::opts_chunk$set(echo = TRUE)
Sys.setenv(PATH = paste(Sys.getenv('PATH'), '/home/joiglu/bin', sep = ':'))
```

## Introducción
Con frecuencia queremos realizar un alineamiento múltiple con los resultados
de una búsqueda con BLAST. Pero los ejecutables de BLAST no ofrecen los "hits"
en formato FASTA. Una posible solución es extraer las secuencias encontradas
directamente de la base de datos. Para ello, podemos usar el ejecutable
`blastdbcmd`, que acompaña a los demás ejecutables de BLAST.

## BLAST
Como *query* usaré la proteína Q5TIW8 de *Secale cereale*:

```{r query, message=FALSE, warning=FALSE}
library('Biostrings')
library('kableExtra')
download.file('https://rest.uniprot.org/uniprotkb/Q5TIW8.fasta', 'Q5TIW8.fasta')
system2('blastp',
        args = c('-db', 'swissprot',
                 '-query', 'Q5TIW8.fasta',
                 '-out', 'Q5TIW8_hits.txt',
                 '-evalue', '1.0e-100',
                 '-outfmt', '7'))
hits <- read.table('Q5TIW8_hits.txt',
                   col.names = c('query', 'subject', 'identity', 'al.length',
                                 'mismatches', 'gaps', 'qstart', 'qend',
                                 'sstart', 'send', 'evalue', 'bitscore'))
kable(head(hits)) %>% kable_styling()
```

## FASTA
Podemos crear un archivo FASTA con las proteínas encontradas en el BLAST:

```{r fasta}
system2('blastdbcmd',
        args = c('-db', 'swissprot',
                 '-entry', paste(hits$subject, collapse = ','),
                 '-out', 'Q5TIW8_hits.fa'))
```

Y leer el archivo:

```{r biostring}
FullNotAligned <- readAAStringSet('Q5TIW8_hits.fa')
names(FullNotAligned[1])
# Sustituyo los nombres por sólo la primera palabra de cada nombre:
names(FullNotAligned) <- sapply(strsplit(names(FullNotAligned), ' '), '[', 1)
names(FullNotAligned[1])
```

Podemos intentar alinear las secuencias completas. Pero en la tabla `hits`
tenemos información de dónde empieza y dónde termina la homología con la *query*
en cada secuencia encontrada: en los campos `sstart` y `send`. El reto está en
recortar cada secuencia en `FullNotAligned` en los puntos indicados en
`hits$sstart` y `hits$send`. Para hacerlo todo de una vez y evitar tener que
usar un *loop*, deberíamos emplear la función `mapply()`, pero me daba un error
que no he podido resolver. Así que opto por un *loop*.

```{r mapply}
# Comprobamos que el orden de las secuencias en FullNotAligned coincide con el
# orden de los hits en el resultado del BLAST:
stopifnot(all.equal(names(FullNotAligned), hits$subject))

NotAligned <- AAStringSet()
for (i in 1:length(FullNotAligned)) {
   NotAligned <- append(NotAligned, subseq(FullNotAligned[i], hits[i, 'sstart'], hits[i, 'send']))
}
```

Podemos comprobar que el conjunto de secuencias `NotAligned` son en general más
cortas que las de `FullNotAligned`. Y además sus longitudes coinciden con las
zonas alineadas por el BLAST:

```{r check}
stopifnot(all.equal(width(NotAligned), hits$send - hits$sstart + 1))
plot(density(width(FullNotAligned)), col = 'blue', xlim = c(400,600))
lines(density(width(NotAligned)), col = 'red')
```

## Alineamiento

Bueno, a partir de aquí es fácil realizar el alineamiento con la función
`AlignSeqs()` de `DECIPHER`. 

## SessionInfo

```{r sessioninfo}
sessionInfo()
```
