---
title: "P12. Análisis de expresión diferencial"
format:
   html:
      embed-resources: true
engine: knitr
eval: false
bibliography: ../../doc/references.bib
---

# Preparación
Sólo necesitas instalar el paquete `DESeq2` de Bioconductor. Si lo haces en el
ordenador virtual y tienes problemas de compatibilidad entre la versión de R y la
de Bioconductor, sigue la estrategia siguiente:

1. Crea una carpeta `R` en tu directorio de entrada al ordenador.
2. Inicia una sesión de R y añade el directorio al `.libPaths`, así:
   `.libPaths('./R')` (suponiendo que tu directorio de trabajo es el
   mismo donde has creado la carpeta `R`).
3. Actualiza la versión de `BiocManager` a la 3.22 de la siguiente manera
   (atención, esto lleva un par de horas):
   `BiocManager::install(version = '3.22', lib = './R')`.
4. Instala el paquete `DESeq2`: `BiocManager::install('DESeq2', lib = './R')`.

# Datos
Utilizaremos las medidas de expresión génica del archivo `salmon.merged.gene_counts.tsv`
que podéis descargar en [este enlace](https://informatics.fas.harvard.edu/resources/tutorials/data/salmon.merged.gene_counts.tsv) o en el aula virtual. Los datos proceden de 12 genotecas de RNA-seq de
lecturas emparejadas, de muestras de *Drosophila melanogaster* de dos orígenes
geográficos (Panamá y Maine) y dos tratamientos de temperatura (*low* y *high*)
[@Zhao2015]. Hay 3 réplicas biológicas para cada combinación de región y temperatura.
Si tenéis curiosidad sobre cómo se han obtenido los recuentos de lecturas por gen
a partir de los archivos FASTQ, podéis consultarlo
[en este enlace](https://informatics.fas.harvard.edu/resources/tutorials/differential-expression-analysis/).

Además, necesitáis el archivo `dme_elev_samples.tsv`, una tabla que indica a qué
región y tratamiento pertenece cada muestra. Lo podéis descargar de
[este enlace](https://informatics.fas.harvard.edu/resources/tutorials/data/dme_elev_samples.tsv) o del aula virtual.

Los dos archivos deben estar guardados en la carpeta de datos.

# Exploración de los datos

```{r}
muestras <- read.table('../../data/dme_elev_samples.tsv', header = TRUE)
genex <- read.table('../../data/salmon.merged.gene_counts.tsv',
                    header = TRUE)
```

:::{.callout-note icon=false}
## Ejercicio 1
Recuerda dejar constancia en un bloque de código de cómo obtienes las
respuestas.

1. Usa la función `paste()` para añadir una columna a `muestras` que contenga
   la población y la temperatura unidas por `_`.
2. ¿Cuál es el número total de lecturas por muestra?
3. ¿Los recuentos tienen distribuciones parecidas entre muestras?
4. ¿Cuántos genes no se expresan en absoluto en ninguna de las muestras?
:::

# Crear el objeto de clase `DESeqDataSet`
Para crear un objeto de clase `DESeqDataSet` necesitamos que las
filas de la tabla `muestras` estén en el mismo orden que las
columnas en `genex`. La función `DESeqDataSetFromMatrix()`
necesita que los recuentos sean una matriz, no un marco de datos.
Y en `muestras` debe haber **factores**.

```{r}
suppressMessages(library('DESeq2'))
all(names(genex)[3:14] == muestras$sample)
```

```{r}
# Pasamos la columna "sample" a nombres de fila:
row.names(muestras) <- muestras$sample
# Eliminamos la columna "sample":
muestras$sample <- NULL
# Y convertimos "population" y "temp" en factores:
muestras$population <- factor(muestras$population,
                              levels = c('maine', 'panama'))
muestras$temp       <- factor(muestras$temp,
                              levels = c('low', 'high'))
muestras
```

Aunque no hacía falta definir los niveles de los factores, lo indico
porque es un buen momento para definir manualmente su orden (por defecto
se ordenan alfabéticamente). El orden de los niveles determina qué nivel
actúa como referencia en los contrastes estadísticos (el primero). Esto
resultaría importante, por ejemplo, al comparar tratamientos respecto de
un control.

Los datos de recuento deben ser números enteros y en forma de matriz

```{r}
row.names(genex) <- genex$gene_name
genex$gene_name <- NULL
genex$gene_id   <- NULL
genex <- round(as.matrix(genex))
```

```{r}
dds1 <- DESeqDataSetFromMatrix(
   countData = genex,
   colData = muestras,
   design = ~ population + temp
)
dds1
```

:::{.callout-note}
Los objetos `DESeqDataSet` pueden contener información sobre las coordenadas
cromosómicas de los genes o tránscritos, si se construyen a partir de otro
tipo de datos.
:::

# Pre-filtrado
Una fracción importante de genes no se están expresando en ningúna
muestra. Aunque el filtrado no es necesario, ayuda a reducir la memoria
ocupada por `dds1`:

```{r}
keep <- rowSums(counts(dds1)) > 0
dds1 <- dds1[keep, ]
```

# Expresión diferencial
Observa que la función `DESeq()` produce un objeto también de clase
`DESeqDataSet`, pero con resultados añadidos:

```{r}
dds1 <- DESeq(dds1)
```

```{r}
res <- results(dds1)
res
```

Por defecto, la función `results()` produce la tabla de resultados
para el contraste entre el nivel último y el de referencia del último
factor en la tabla que describe las muestras. En este caso, el factor
es `temp`, el nivel de referencia es `low` y el otro nivel es `high`.
Por tanto, los valores de `log2FoldChange` representan el logaritmo en
base 2 de la relación entre niveles de expresión en muestras `high`
respecto de muestras `low`.

:::{.callout-note icon=false}
## Ejercicio 3
1. Mira la ayuda de `results()` y genera también la tabla de resultados
   para el contraste entre las dos regiones de procedencia de las moscas.
2. Usa `summary()` sobre los resultados para ver el número de genes
   diferencialmente expresados entre cada par de condiciones.
3. ¿Cuál es la tasa de falsos positivos (FDR)?
:::

# Gráficas

```{r}
plotMA(res)
```

Los genes con niveles de expresión más bajos producen resultados
más ruidosos (la varianza es mayor). La función `lfcShrink()`
contrae (*shrink*) las estimaciones de los efectos (*log fold change*)
para reducir el ruido y hacer el resultado más realista:

```{r}
resShrink <- lfcShrink(dds1, coef = 'temp_high_vs_low',
                       type = 'normal')
plotMA(resShrink)
```

:::{.callout-note icon=false}
## Ejercicio 4
¿Sabrías hacer una gráfica volcán?
:::

# Extraer datos transformados
Aunque los datos de entrada no deben estar normalizados y la función
`DESeq()` ya tiene en cuenta las diferencias de tamaño de genoteca
entre muestras y la relación entre media y varianza, puede ser útil
disponer de los datos normalizados para representarlos gráficamente.
Para ello podemos usar las funciones `vst()` y `assay()`:

```{r}
dds2 <- vst(dds1)
NormCounts <- assay(dds2)
```

```{r}
res <- res[! is.na(res$pvalue), ]
res <- res[order(res$log2FoldChange),]
heatmap(NormCounts[c(head(row.names(res), 100),
                     tail(row.names(res), 100)), ],
        Rowv = NA, Colv = NA)

```

:::{.callout-note icon=false}
## Ejercicio 5
¿Podrías explicar qué hace el bloque de código anterior?
:::

:::{.callout-note icon=false}
## Ejercicio 6
En [este enlace]() analizan exactamente los mismos datos con otro
paquete de R: `limma`. Una de sus conclusiones es se sobreexpresan
más genes en temperatura baja que en temperatura alta. ¿Confirma
tu análisis esta conclusión?

Estos son los 10 genes más diferencialmente expresados según aquel
análisis entre las condiciones de baja y alta temperatura:

```
                   logFC  AveExpr         t      P.Value    adj.P.Val        B
Cpr92F          2.473527 6.201774  24.28881 1.306910e-13 1.739105e-09 21.29258
Vajk3           1.675184 4.029281  21.90298 6.069753e-13 3.524528e-09 19.66813
lncRNA:CR46017 -3.974938 1.044005 -21.50807 7.945880e-13 3.524528e-09 16.80878
CG7214          2.198970 7.945664  20.75054 1.349821e-12 4.490516e-09 19.14847
CG3739         -2.869172 6.514652 -20.49734 4.414988e-12 1.175005e-08 18.01975
Acp1            2.231834 7.638125  17.79441 2.089853e-11 3.997808e-08 16.54909
```

¿Cómo se comparan estos resultados con los tuyos?
:::

# Referencias