---
title: "Búsquedas programáticas en bases de datos públicas"
lang: es
date: today
execute: 
  output: true
  error: true
engine: knitr
bibliography: ../../references.bib
language:
   title-block-published: "Última actualización:"
   section-title-references: "Bibliografía"
format:
   html:
      embed-resources: true
---

```{r setup, include=FALSE}
knitr::opts_chunk$set(echo = TRUE)
```

# Preparación
En esta práctica vamos a utilizar los paquetes `curl` y `kableExtra` de R.

# Objetivos
1. Aprender a usar la API[^1] de [ENA](https://www.ebi.ac.uk/ena).
2. Aprender a usar la API de [Interpro](https://www.ebi.ac.uk/interpro/).
3. Recordar que existen las herramientas `datasets` y `dataformat` de
   [NCBI](https://www.ncbi.nlm.nih.gov/datasets/docs/v2/).

[^1]: API: *Application programming interface*. 

# [*European Nucleotide Archive*](https://www.ebi.ac.uk/ena)
La base de datos ENA almacena diferentes tipos de secuencias nucleotídicas, y
mucha información sobre cada uno de los *registros*. Desde la línea de comandos
o desde un lenguaje de programación cualquiera podemos descargar tanto **metadatos**,
mediante la API del *portal* de ENA; como **registros** (es decir, secuencias y la
información que las acompaña), mediante la API del *navegador* (*browser*) de ENA.

La API del *portal* de ENA es una sintaxis para la confección de direcciones URL,
con las cuales consultamos metadatos de los registros en la base de datos.

En el enlace siguiente encontrarás
documentación sobre cómo realizar búsquedas avanzadas en ENA programáticamente
usando esta API:

[https://ena-docs.readthedocs.io/en/latest/retrieval/programmatic-access/advanced-search.html](https://ena-docs.readthedocs.io/en/latest/retrieval/programmatic-access/advanced-search.html)

Puedes también descargar un manual completo y actualizado de la
ENA Portal API en el enlace siguiente: [https://www.ebi.ac.uk/ena/portal/api/doc](https://www.ebi.ac.uk/ena/portal/api/doc).

Tienes un ejemplo en la URL siguiente. Cópiala, pégala en la barra del navegador
y accederás a una tabla que describe los registros de tipo *read run* (lecturas
cortas) procedentes del estómago de vacas del Reino Unido:

```
https://www.ebi.ac.uk/ena/portal/api/search?result=read_run&query=country="United Kingdom" AND host_tax_id=9913 AND host_body_site="rumen"
```

Para extraer directamente las secuencias y su información asociada, ENA
nos ofrece otro portal, con una API muy parecida: el ENA Browser Portal,
cuya documentación deberíamos poder descargar de aquí: [https://www.ebi.ac.uk/ena/browser/api/doc](https://www.ebi.ac.uk/ena/browser/api/doc).

Como ejemplo, el enlace siguiente te permite descargar la secuencia del cromosoma
mitocondrial de un neandertal.

`https://www.ebi.ac.uk/ena/browser/api/fasta/KJ533544`

Como ves, para poder descargar una secuencia (o más) necesitas conocer su número
de acceso; KJ533544 en el ejemplo.

## La API del portal de ENA

Cualquier consulta dirigida al portal de ENA tomará la forma de una URL con
la estructura siguiente:

1. La dirección del portal: `https://www.ebi.ac.uk/ena/portal/api`.
2. El **endpoint** `/search`, que especifica que realizamos una consulta o
búsqueda. Existen otros *endpoints*.
3. Los parámetros de la búsqueda, que incluyen cinco campos separados por "&":
  - `/result=<tipo de datos>`, donde `<tipo de datos>` puede ser cualquiera de
  los *results* disponibles: *read_run*, *read_experiment*, *sample*, *study*,
  *sequence_release*, *sequence_update*, *wgs_set*, *tsa_set*, *assembly*,
  *coding_release*, *coding_update*, *noncoding_release*, *noncoding_update*,
  y *taxonomy*.
  - Opcionalmente, `query=<filtros>`, donde `<filtros>` debe sustituirse por
  una o más condiciones que deben cumplir los registros para ser presentados.
  Las diferentes condiciones o filtros irán separadas por "AND", "OR" o "NOT".
  Existen reglas sobre cómo especificar cada posible filtro para cada posible
  tipo de resultado. Estas reglas están especificadas en la documentación del
  portal: [https://www.ebi.ac.uk/ena/portal/api/doc](https://www.ebi.ac.uk/ena/portal/api/doc).
  - Opcionalmente, `fields=<campos>`, donde `<campos>` se debe sustituir por la
  lista, separada por comas, de los campos de información que deseamos extraer
  de cada registro. Es decir, las columnas que deseamos ver en la tabla de
  resultados. Cada tipo de `result` admite un conjunto de campos disponibles,
  que también están detallados en la documentación del portal.
  - Opcionalmente, `limit=<límite>` donde `<límite>` representa el número
  máximo de registros (líneas) que queremos extraer en la tabla de resultados.
  Por defecto, el límite es 100000. Para no limitar la búsqueda, hay que
  especificar `limit=0`.
  - Opcionalmente, `format=<formato>`, donde `<formato>` representa uno de dos
  valores posibles: `tsv` (*tab separated values*, usado por defecto) o `json`.
  
### Ejemplos

```
https://www.ebi.ac.uk/ena/portal/api/search?result=sequence&query=(specimen_voucher="ZMB:Moll:*" OR bio_material="ZMB:Moll:*")&fields=specimen_voucher,bio_material,scientific_name
```

```
https://www.ebi.ac.uk/ena/portal/api/search?result=analysis&query=country="United Kingdom" AND host_tax_id=9913 AND host_body_site="rumen" AND analysis_type="SEQUENCE_ASSEMBLY" AND assembly_type="primary metagenome"&fields=submitted_ftp
```

```
https://www.ebi.ac.uk/ena/portal/api/search?result=assembly&query=tax_tree(6157) AND genome_representation="full"&fields=version,tax_id,scientific_name,last_updated,base_count&limit=0
```

## Desde una sesión de R
La función `read.table()` puede leer directamente de una página web. Pero si
queremos descargar el resultado de una consulta programática en un archivo,
podemos usar el paquete la función `curl_download()`, del paquete `curl`.

```{r}
library('curl')
```

:::{.callout-note icon=false}
## Ejercicio 1

Intenta ejecutar los bloques siguientes. Compáralos y explica qué problemas o
dificultades identificas en cada uno.


```{r}
curl_download('https://www.ebi.ac.uk/ena/portal/api/search?result=assembly&query=tax_tree(6157) AND genome_representation="full"&fields=version,tax_id,scientific_name,last_updated,base_count&limit=0',
              destfile = 'z1.txt')
```

```{r}
curl_download(
  URLencode('https://www.ebi.ac.uk/ena/portal/api/search?result=assembly&query=tax_tree(6157) AND genome_representation="full"&fields=version,tax_id,scientific_name,last_updated,base_count&limit=0'),
  destfile = 'z1.txt')
```

```{r}
portal <- 'https://www.ebi.ac.uk/ena/portal/api/search?'
result <- 'result=assembly&'
query  <- 'query=tax_tree(6157) AND genome_representation="full"&'
fields <- 'fields=version,tax_id,scientific_name,last_updated,base_count&'
limit  <- 'limit=0'
URL <- paste0(portal, result, query, fields, limit)
curl_download(URLencode(URL), destfile = 'z2.txt')
```

:::

:::{.callout-note icon=false}
## Ejercicio 2
Confecciona una URL para descargar una tabla de las secuencias codificantes de
alcohol deshidrogenasas del género *Drosophila*, que te permita contestar las
preguntas siguientes. Consulta el apéndice de este guión, si lo necesitas.

1. ¿Cuántas secuencias hay con el término "alcohol dehydrogenase" en su descripción?
2. ¿Qué longitudes tienen? 
3. ¿De cuántas especies diferentes son estas secuencias?
4. ¿Cuándo se publicaron las más recientes?
:::

## Trabajar con los resultados
La función `read.table()` de R nos permite leer un archivo (o una URL) para crear
una tabla. Necesita que todas las filas tengan el mismo número de campos o columnas,
delimitadas por el carácter especificado con la opción `sep = "\t"`. Esta función
nos permite también especificar el tipo de datos de cada columna. Podemos usar
como ejemplo los genomas de platelmintos del ejercicio 1:

```{r}
# Si no has ejecutado el tercer bloque del ejercicio 1,
# la variable URL no estará definida.
platelmintos <- read.table(URLencode(URL),
    header = TRUE,
    colClasses = c('numeric', 'factor', 'character', 'Date', 'numeric', 'character'),
    sep = '\t',
    na.strings = '')
```

El código siguiente crea una nueva columna en la tabla con el género al que
pertenece cada secuencia. Se toma como género la primera palabra del nombre
científico. Para ello, debemos separar las partes de cada nombre delimitadas por
un espacio en blanco, con la función `strsplit()`. Y por último usamos la función
`sapply()` para aplicar a cada nombre científico la función de selección
de componentes, `[`, y la opción "1", para seleccionar sólo el primero de los
componentes en que habíamos dividido cada nombre científico.

```{r SepararGenero}
platelmintos$genus <- sapply(
   strsplit(platelmintos$scientific_name, ' '),
   '[',
   1)
```

Una vez clasificadas por género, podemos visualizar el número de bases de cada
secuencia agrupadas por género.

```{r}
#| fig.width: 10
par(mar = c(8,7,1,1))
boxplot(base_count ~ genus, data = platelmintos,
        las = 2, xlab = '', ylab = '', cex.axis = 0.8)
mtext('Genus', side = 1, line = 7)
mtext('Base count', side = 2, line = 5)
```

:::{.callout-note icon=false}
## Ejercicio 3
¿De qué manera necesitarías transformar la tabla `platelmintos` para poder
representar gráficamente la longitud acumulada de todas las secuencias
disponibles a medida que se han ido publicando?
:::

## La API del navegador (*browser*) de ENA
Entre las secuencias obtenidas en el ejercicio 2, encontrarás las siguientes:
AAC39011, AAY25307, ABU44510, ABG56046 y AAO06902. Vamos a descargarlas en formato
fasta:

```{r}
portal    <- 'https://www.ebi.ac.uk/ena/browser/api/'
formato   <- 'fasta/'
accession <- 'AAC39011,AAY25307,ABU44510,ABG56046,AAO06902'
URL <- paste0(portal, formato, accession)
URL
```

```{r}
curl_download(URL, destfile = 'Adh.fasta')
```

:::{.callout-note icon=false}
## Ejercicio 4
Intenta descargar esas mismas secuencias en formato EMBL.
:::

# [Interpro](https://www.ebi.ac.uk/interpro/)
Todas las consultas a InterPro [@Paysan-Lafosse2022] deben empezar con la dirección de la API:
`https://www.ebi.ac.uk/interpro/api/` [@interproAPI]. Por tanto, guardo esta URL básica
como cadena de caracteres en la variable `API`:

```{r}
API <- 'https://www.ebi.ac.uk/interpro/api/'
```

La API devuelve los datos en un formato llamado JSON, basado en texto plano.
Necesitamos un paquete que nos ayude a leer los archivos JSON. Por ejemplo,
`jsonlite` [@jsonlite]:

```{r}
library('jsonlite')
```

## Contar registros

En InterPro existen seis tipos principales de datos:

- *Entry*: elementos funcionales predichos sobre las proteínas. Se pueden 
distinguir los definidos por cada base de datos: InterPro, Pfam, CDD, etc.
- *Protein*: las secuencias proteicas procedentes de UniProtKB. Pueden ser
*reviewed* (Swiss-Prot) o *unreviewed* (TrEMBL).
- *Taxonomy*: Organismo y su linaje del que proviene una proteína. La fuente
de estos datos es UniProtKB.
- *Structure*: Estructuras tridimensionales de las proteínas. Proporcionadas
por la base de datos PDB.
- *Set*: Conjuntos de registros (*entries*) relacionados, de acuerdo con las
bases de datos Pfam o CDD.
- *Proteome*: Conjuntos de proteínas de un mismo organismo. Proporcionados por
UniProtKB.

Podemos consultar el número de registros de tipo *entry* en la URL
`https://www.ebi.ac.uk/interpro/api/entry`, cuyo contenido se muestra aquí:

```
{
    "entries": {
        "member_databases": {
            "pfam": 25501,
            "cathgene3d": 6566,
            "ssf": 2019,
            "panther": 15912,
            "cdd": 19760,
            "profile": 1399,
            "smart": 1322,
            "ncbifam": 32088,
            "prosite": 1311,
            "prints": 2106,
            "hamap": 2391,
            "pirsf": 3292,
            "sfld": 303,
            "antifam": 278
        },
        "integrated": 62376,
        "unintegrated": 52549,
        "interpro": 49900,
        "all": 165723
    }
}
```

La función `fromJSON` del paquete `jsonlite` nos permite guardar este tipo de
datos en una lista de listas. En R, podemos acceder a los elementos de una
lista con la función *doble corchete* `[[`. 

```{r}
registros <- fromJSON(paste0(API, 'entry'))
registros[[1]][['member_databases']]
```

:::{.callout-note icon=false}
## Ejercicio 5
Construye las URLs necesarias para determinar el número de registros del resto
de tipos: *protein*, *structure*, *set*, y *proteome*. Fíjate en las posibles
fuentes de cada tipo de datos, e intenta guardar la información en variables de
tu sesión de R.
:::

## Lista de datos de algún tipo
Si además del tipo de datos (*entry*, *protein*, *taxonomy*...), añadimos a la
URL la *fuente* o base de datos de origen que queremos consultar, obtendremos la lista
(completa?) de los registros de ese tipo provenientes de *esa* base de datos. 
Consulta los ejemplos siguientes:

- https://www.ebi.ac.uk/interpro/api/entry/interpro
- https://www.ebi.ac.uk/interpro/api/entry/pfam
- https://www.ebi.ac.uk/interpro/api/protein/reviewed
- https://www.ebi.ac.uk/interpro/api/taxonomy/uniprot

Pero, para no saturar los servidores, InterPro sólo devuelve los 20 primeros
registros de cada consulta, y ofrece una nueva URL (*next*) para poder ver
o descargar los 20 siguientes.

A continuación, usamos la función `fromJSON()` de `jsonlite` para descargar los
20 primeros registros de tipo Pfam y exploramos el resultado.

```{r}
pfam01 <- fromJSON(paste0(API, 'entry/pfam'))
class(pfam01)
length(pfam01)
names(pfam01)
pfam01[['count']]
pfam01[['next']]
pfam01[['previous']]
pfam01[['results']]
pfam01[['results']][['metadata']]
```

Los siguientes 20 registros de Pfam se encuentran en `pfam01[['next']]`:
`r pfam01[['next']]`. Y los podemos descargar igual.

```{r}
pfam02 <- fromJSON(pfam01[['next']])
kable(pfam02[['results']][['metadata']]) %>% kable_styling()
```

:::{.callout-note icon=false}
## Ejercicio 6
Crea una tercera lista con los contenidos de la tercera página de registros
de Pfam.
:::

## Unión de *páginas* en un mismo *data frame*
El paquete `jsonlite` nos ofrece la función `rbind_pages()` para juntar una lista
de *data frames* en uno solo:

```{r}
pfam <- rbind_pages(list(pfam01[['results']][['metadata']],
                         pfam02[['results']][['metadata']]))
```

Pero para leer y descargar todas las páginas, necesitaríamos alguna manera de
automatizar el proceso. En el Apéndice 2 encontrarás una solución posible.

## Mostrar todos los detalles de un registro concreto

Ya sabemos cómo mostrar el número de registros de un tipo y cómo descargar la
lista de todos ellos (de 20 en 20). El siguiente paso es descargar toda la
información relativa a un registro concreto, del cual debemos saber su identificador.
Por ejemplo, el dominio PF06235 de Pfam. Para ello, añadimos un tercer campo
a la URL, después del tipo de datos y del nombre de la base de datos de procedencia:
el identificador del registro que queremos descargar:

https://www.ebi.ac.uk/interpro/api/entry/pfam/PF06235

La función genérica `str()` de R nos describe la estructura de cualquier
objeto en R, y nos puede ayudar a entender cómo podemos acceder a cada dato
del registro:

```{r}
pf06235 <- fromJSON(paste0(API, 'entry/pfam/PF06235'))
str(pf06235)
nombre_largo <- pf06235[['metadata']][['name']][['name']]
nombre_largo
```

:::{.callout-note icon=false}
## Ejercicio 7
Usa la función `fromJSON()` para guardar la información del registro P01923 
(proteína de Swiss-Prot) y explora la estructura de los datos con la función
`str()`. ¿Puedes extraer la secuencia?
:::

## Filtros. Cruzar dos tipos de datos
Hasta ahora hemos construido una URL con hasta tres elementos: el tipo de datos,
la base de datos de procedencia, y el identificador concreto. Estos tres
elementos constituyen el *bloque de punto final* de la URL. También hemos visto
que InterPro devuelve una estructura de datos diferente en función de cuantos
de esos tres elementos usamos (sólo el tipo de datos es obligatorio): un
recuento de registros, una lista de registros, o toda la información de un
registro concreto.

Si al *bloque de punto final* añadimos un segundo tipo de datos, obtendremos
un recuento o una lista del primer tipo de datos con información sobre el
segundo. Por ejemplo, al comparar estas 2 URLs:

- https://www.ebi.ac.uk/interpro/api/protein
- https://www.ebi.ac.uk/interpro/api/protein/entry

podemos observar que no en todas las proteínas en UniProtKB se encuentra algún
dominio o elemento funcional en InterPro.

:::{.callout-note icon=false}
## Ejercicio 8
Determina cuántos taxones de UniProtKB no tienen ninguna proteína asignada.
¿Y qué proporción de proteínas cuentan con una estructura terciaria?
:::

## Filtros. Subconjunto de registros
Podemos especificar un registro concreto de un tipo de datos para limitar una
lista de registros de otro tipo de datos. Por ejemplo, la lista de proteínas
de la base de datos *reviewed* (Swiss-Prot) anotadas con la familia Pfam
PF00019 (*Transforming grow factor beta like domain*):

https://www.ebi.ac.uk/interpro/api/protein/reviewed/entry/pfam/PF00019

Para extraer la información desde R, tenemos que familiarizarnos con la estructura
de los datos.

```{r}
pfam00019 <- fromJSON(paste0(API, 'protein/reviewed/entry/pfam/PF00019'))
names(pfam00019)
pfam00019[['count']]
names(pfam00019[['results']])

# La función "flaten()" corrige el anidamiento de marcos de datos,
kable(flatten(pfam00019[['results']][['metadata']])) %>%
   kable_styling()
```

:::{.callout-note icon=false}
## Ejercicio 9
Intenta obtener una lista de los dominios de Pfam presentes en vertebrados
(taxon 7742). Al menos, los 20 primeros.

## Ejercicio 10
¿Cuántas proteínas de cocodrilos (taxon 8493) conocemos con el dominio
*zinc finger, C2HC type* (Pfam PF01530)?
:::

# Las herramientas `dataset` y `dataformat`


# Apéndice 1
## Campos de información para filtrar la búsqueda de resultados de tipo *coding* en ENA

```{r}
URL <- 'https://www.ebi.ac.uk/ena/portal/api/searchFields?result=coding'
CodingSearchFields <- read.table(URL, header = TRUE, sep = '\t')
kable(CodingSearchFields) %>% kable_styling()
```

## Campos de información disponibles en la tabla de resultados de tipo *coding* en ENA

```{r}
URL <- 'https://www.ebi.ac.uk/ena/portal/api/returnFields?result=coding'
CodingReturnFields <- read.table(URL, header = TRUE, sep = '\t')
kable(CodingReturnFields) %>% kable_styling()
```

## Valores possibles en el campo *topology* en ENA
Algunos campos filtrables son de tipo *controlled value*. Esto significa que sólo
pueden adoptar unos pocos valores predeterminados. Para poder usar estos campos
como filtro en nuestra búsqueda, debemos conocer qué valores acepta el campo. Lo
podemos averiguar de la manera siguiente.

```{r topology}
URL <- 'https://www.ebi.ac.uk/ena/portal/api/controlledVocab?field=topology'
TopologyVocab <- read.table(URL, header = TRUE, sep = '\t')
kable(TopologyVocab)
```

Por tanto, podemos seleccionar secuencias codificantes de ADN circular con el filtro
`query=topology="CIRCULAR"`.

# Apéndice 2. Cómo juntar todas las páginas que genera la API de Interpro
A continuación utilizo un **bucle** para crear una lista de marcos de datos que
después podemos unir mediante la función `rbind_pages()`. Mi objetivo es extraer
todos los dominios de Pfam conocidos en equinodermos (taxon 7586).

Descargar todas las páginas de dominios presentes en proteínas de equinodermos puede
llevar bastante tiempo. Por eso, guardo el marco de datos resultante en un archivo
y me ahorro tener que ejecutar la búsqueda cada vez que le doy al botón `Render`.

```{r}
# Si ya existe la tabla, la cargamos:
if (file.exists('equinodermata.Rds')) {
   equinodermata <- readRDS(file = 'equinodermata.Rds')
# Si no existe, la creamos:
} else {
   primera <- fromJSON(paste0(API, 'entry/pfam/taxonomy/uniprot/7586'))
   todas <- list(primera[['results']][['metadata']])
   siguienteURL <- primera[['next']]
   while (! is.null(siguienteURL)) {
      siguiente <- fromJSON(siguienteURL)
      cuantas <- length(todas)
      todas[[cuantas + 1]] <- siguiente[['results']][['metadata']]
      siguienteURL <- siguiente[['next']]
   }
   equinodermata <- rbind_pages(todas)
   # Aquí es donde guardamos una variable de R en un archivo Rds:
   saveRDS(equinodermata, file = 'equinodermata.Rds')
   dim(equinodermata)
}
```

A continuación, hago lo mismo para los cordados. Puesto que conocemos más proteínas
de cordados que de equinodermos, no es sorprendente que haya más dominios proteicos
conocidos de cordados. Por cierto, los cordados somos el taxon 7711.

```{r}
if (file.exists('chordata.Rds')) {
   chordata <- readRDS(file = 'chordata.Rds')
} else {
   primera <- fromJSON(paste0(API, 'entry/pfam/taxonomy/uniprot/7711'))
   todas <- list(primera[['results']][['metadata']])
   siguienteURL <- primera[['next']]
   while (! is.null(siguienteURL)) {
      siguiente <- fromJSON(siguienteURL)
      cuantas <- length(todas)
      todas[[cuantas + 1]] <- siguiente[['results']][['metadata']]
      siguienteURL <- siguiente[['next']]
   }
   chordata <- rbind_pages(todas)
   saveRDS(chordata, file = 'chordata.Rds')
   dim(chordata)
}
```

Por la diferencia en el número de dominios, sabemos que debe haber dominios en
cordados que no aparecen en equinodermos. Pero podría haber también dominios en
equinodermos que no aparecen en cordados. Vamos a comprobarlo con la función
`setdiff()`, que devuelve los elementos del primer vector que no aparecen en el
segundo:

```{r}
SoloEquinodermos <- setdiff(equinodermata$accession, chordata$accession)
# Del marco de datos "equinodermata" selecciono las filas que corresponden a los
# dominios exclusivos de equinodermos, y las filas "accession" y "name":
kable(equinodermata[equinodermata$accession %in% SoloEquinodermos,
              c('accession', 'name')]) %>% kable_styling()
```

# Bibliografía

# Información sobre la sesión

```{r}
sessionInfo()
```



