---
title: "Búsquedas programáticas en la base de datos ENA"
output: html_document
date: "`r format(Sys.Date(), '%d/%m/%Y')`"
---

```{r setup, include=FALSE}
knitr::opts_chunk$set(echo = TRUE)
```

## Introducción

La [*European Nucleotide Archive* (ENA)](https://www.ebi.ac.uk/ena) es la
contraparte europea del [*International Nucleotide Sequence Database
Collaboration* (INSDC)](https://www.insdc.org/). Además de poder consultar
y descargar datos manualmente desde su página web, ENA nos ofrece diferentes
herramientas para realizar consultas (incluso análisis) de forma **programática**,
es decir, desde algún lenguaje de programación.

Los sistemas de envío de tareas a los servidores del ENA mediante un
*script* se llaman SOAP y REST. Están documentados en el enlace siguiente:
[https://www.ebi.ac.uk/seqdb/confluence/display/JDSAT](https://www.ebi.ac.uk/seqdb/confluence/display/JDSAT/Job+Dispatcher+Sequence+Analysis+Tools+Home). Pero quedan fuera de los objetivos de este
curso.

En esta práctica nos limitaremos a utilizar lo que llamamos una "interfaz de
programación de aplicaciones" o API, por sus siglas en inglés: un conjunto de
reglas que permiten la comunicación entre *programas*. En este caso, la
comunicación se establece entre nuestro *script* (este mismo documento) y los
servidores de ENA. La misma API se podría usar para desarrollar una
aplicación web que sirviera de intermediaria para acceder a los datos de ENA.

La API en sí es solo la estructura que debe tener una dirección URL para que
nos devuelva la información que queremos. En el enlace siguiente encontrarás
documentación sobre cómo realizar búsquedas avanzadas en ENA programáticamente
usando esta API:

[https://ena-docs.readthedocs.io/en/latest/retrieval/programmatic-access/advanced-search.html](https://ena-docs.readthedocs.io/en/latest/retrieval/programmatic-access/advanced-search.html)

Podéis también descargar la documentación actualizada de la
[ENA Portal API, pinchando aquí](https://www.ebi.ac.uk/ena/portal/api/doc).
A través de esta API podemos obtener fundamentalmente *metadatos* sobre las
secuencias nucleotídicas almacenadas en ENA. Es decir, tablas que describen
los diferentes registros encontrados. Por ejemplo, copiando la cadena
de caracteres siguiente y pegándola en la barra del
navegador, accederéis a una tabla que describe los registros de tipo
*read run* (lecturas cortas) procedentes del estómago de vacas del Reino
Unido disponibles en ENA:

`https://www.ebi.ac.uk/ena/portal/api/search?result=read_run&query=country=`
`"United Kingdom" AND host_tax_id=9913 AND host_body_site="rumen"`

Podéis consultar la tabla también [pinchando aquí](https://www.ebi.ac.uk/ena/portal/api/search?result=read_run&query=country="United Kingdom" AND host_tax_id=9913 AND host_body_site="rumen").

Aunque esto es muy poca información, y no nos da acceso a los archivos o a las
secuencias propiamente. En esta práctica vamos a ver cómo construir las URLs
para extraer de ENA los metadatos que necesitemos. Para extraer directamente
las secuencias, por ejemplo de genomas ensamblados y en formato fasta, ENA
nos ofrece otro portal, con una API muy parecida: [el ENA Browser Portal,
cuya documentación podéis descargar pinchando aquí](https://www.ebi.ac.uk/ena/browser/api/doc).
Sin embargo, vamos a centrarnos en la API del portal de ENA.

## La API del portal de ENA

Cualquier consulta dirigida al portal de ENA tomará la forma de una URL con
la estructura siguiente:

- La dirección del portal: `https://www.ebi.ac.uk/ena/portal/api`.
- El **endpoint** `/search`, que especifica que realizamos una consulta o
búsqueda. Existen otros *endpoints*, que podemos obviar de momento.
- Los parámetros de la búsqueda, que incluyen cinco campos separados por "&":
  - `/result=<tipo de datos>`, donde "<tipo de datos" puede ser cualquiera de
  los *results* disponibles: *read_run*, *read_experiment*, *sample*, *study*,
  *sequence_release*, *sequence_update*, *wgs_set*, *tsa_set*, *assembly*,
  *coding_release*, *coding_update*, *noncoding_releaes*, *noncoding_update*,
  y *taxonomy*.
  - Opcionalmente, `query=<filtros>`, donde "<filtros" debe sustituirse por
  una o más condiciones que deben cumplir los registros para ser presentados.
  Las diferentes condiciones o filtros irán separadas por "AND", "OR" o "NOT".
  Existen reglas sobre cómo especificar cada posible filtro para cada posible
  tipo de resultado. Estas reglas están especificadas en la documentación del
  portal [que se puede descargar pinchando aquí](https://www.ebi.ac.uk/ena/portal/api/doc).
  - Opcionalmente, `filds=<campos>`, donde "<campos>" se debe sustituir por la
  lista, separada por comas, de los campos de información que deseamos extraer
  de cada registro. Es decir, las columnas que deseamos ver en la tabla de
  resultados. Cada tipo de `result` admite un conjunto de campos disponibles,
  que también están detallados en la documentación del portal.
  - Opcionalmente, `limit=<límite>` donde "<límite>" representa el número
  máximo de registros (líneas) que queremos extraer en la tabla de resultados.
  Por defecto, el límite es 100000. Para no limitar la búsqueda, hay que
  especificar `limit=0`.
  - Opcionalmente, `format=<formato>`, donde "<formato>" representa uno de dos
  valores posibles: `tsv` (*tab separated values*, usado por defecto) o `json`.
  
## Ejemplos

`https://www.ebi.ac.uk/ena/portal/api/search?result=sequence&query=(specimen_voucher="ZMB:Moll:*" OR bio_material="ZMB:Moll:*")&fields=specimen_voucher,bio_material,scientific_name`

`https://www.ebi.ac.uk/ena/portal/api/search?result=analysis&query=country="United Kingdom" AND host_tax_id=9913 AND host_body_site="rumen" AND analysis_type="SEQUENCE_ASSEMBLY" AND assembly_type="primary metagenome"&fields=submitted_ftp`

`https://www.ebi.ac.uk/ena/portal/api/search?result=assembly&query=tax_tree(6157) AND genome_representation="full"&fields=version,tax_id,scientific_name,last_updated,base_count&limit=0`

## Desde una sesión de R

Una opción es utilizar el paquete `curl` en R para enviar la consulta  en forma
de URL y descargar el resultado a un archivo, que posteriormente puede ser
leído y analizado con R. Si no està instalado, habría que instalarlo mediante
`install.packages('curl')`. Este paquete pone a nuestra disposición la función
`curl_download()`, para descargar el contenido de una URL en un archivo.

```{r}
library('curl')
```

¿Qué problemas encuentras con cada uno de estos bloques?

### Bloque 1

```{r eval=FALSE}
curl_download('https://www.ebi.ac.uk/ena/portal/api/search?result=assembly&query=tax_tree(6157) AND genome_representation="full"&fields=version,tax_id,scientific_name,last_updated,base_count&limit=0',
              destfile = 'z1.txt')
```

### Bloque 2

```{r}
curl_download(
  URLencode('https://www.ebi.ac.uk/ena/portal/api/search?result=assembly&query=tax_tree(6157) AND genome_representation="full"&fields=version,tax_id,scientific_name,last_updated,base_count&limit=0'),
  destfile = 'z1.txt')
```

### Bloque 3

```{r}
portal <- 'https://www.ebi.ac.uk/ena/portal/api/search?'
result <- 'result=assembly&'
query  <- 'query=tax_tree(6157) AND genome_representation="full"&'
fields <- 'fields=version,tax_id,scientific_name,last_updated,base_count&'
limit  <- 'limit=0'
url <- paste0(portal, result, query, fields, limit)
curl_download(URLencode(url), destfile = 'z2.txt')
```

## Trabajar con los resultados

```{r}
platelmintos <- read.table('z2.txt',
                           header = TRUE,
                           colClasses = c('character', 'numeric', 'factor', 'factor', 'Date', 'numeric'),
                           sep = '\t',
                           na.strings = '')
platelmintos$genus <- sapply(strsplit(as.character(platelmintos$scientific_name), ' '), '[', 1)
boxplot(base_count ~ genus, data = platelmintos)
```

## Información sobre la sesión

```{r}
sessionInfo()
```



