---
title: "Ejercicio 3"
author: "J. Ignacio Lucas Lledó"
date: "`r Sys.Date()`"
output: html_document
---

```{r setup, include=FALSE}
knitr::opts_chunk$set(echo = TRUE)
```

**Usa la función `fromJSON()` para guardar la información del registro P01923 
(proteína de Swiss-Prot) y explora la estructura de los datos con la función
`str()`. ¿Puedes extraer la secuencia?**

Para acceder a la información de un registro concreto de la base de datos
InterPro, construímos la URL con los tres campos: el tipo de datos (*protein*),
la base de datos concreta (*reviewed*, que es la manera de decir *Swissprot*),
y el número del registro que queremos consultar (*P01923*):

```{r}
library('jsonlite')
API <- 'https://www.ebi.ac.uk/interpro/api/'
P01923 <- fromJSON(paste0(API, 'protein/reviewed/P01923'))
```

En el objeto `P01923` se guarda bastante información y si no conocemos su estructura
o cómo acceder a los campos concretos, podemos usar las estrategias siguientes:

```{r}
# Nombres de los componentes del objeto
names(P01923)
```

```{r}
# Como solo tiene un componente, consultamos los nombres de los componentes de ese:
names(P01923[['metadata']])
```

```{r}
# Algunos componentes podrían no tener nombre (no es el caso). Podemos usar también:
str(P01923)
```

Vemos que dentro de `metadata` hay un componente llamado `sequence`. Podemos
extrerlo, e inclusos convertirlo en un `AAString`, si cargamos el paquete
`Biostrings`.

```{r}
secuencia <- P01923[['metadata']][['sequence']]
# Como simple cadena de caracteres:
secuencia
```

```{r}
# Como objeto de clase AAString:
suppressMessages(library('Biostrings'))
secuencia.AA <- AAString(secuencia)
secuencia.AA
```

```{r}
sessionInfo()
```
