---
title: "Pràctica del tema 4. IntrePro"
output: html_document
date: "`r format(Sys.Date(), 'Última actualización: %d/%m/%Y')`"
bibliography: references.bib
---

```{r setup, include=FALSE}
knitr::opts_chunk$set(echo = TRUE)
```

## Introduccion
Todas las consultas a InterPro [@Paysan-Lafosse2022] deben empezar con la dirección de la API:
`https://www.ebi.ac.uk/interpro/api/` [@API]. Por tanto, guardo esta URL básica
como cadena de caracteres en la variable `API`:

```{r url}
API <- 'https://www.ebi.ac.uk/interpro/api/'
```

La API devuelve los datos en un formato llamado JSON, basado en texto plano.
Necesitamos un paquete que nos ayude a leer los archivos JSON. Por ejemplo,
`jsonlite` [@jsonlite]:

```{r library}
library('jsonlite')
```

## Contar registros

En InterPro existen seis tipos principales de datos:

- *Entry*: elementos funcionales predichos sobre las proteínas. Se pueden 
distinguir los definidos por cada base de datos: InterPro, Pfam, CDD, etc.
- *Protein*: las secuencias proteicas procedentes de UniProtKB. Pueden ser
*reviewed* (Swiss-Prot) o *unreviewed* (TrEMBL).
- *Taxonomy*: Organismo y su linaje del que proviene una proteína. La fuente
de estos datos es UniProtKB.
- *Structure*: Estructuras tridimensionales de las proteínas. Proporcionadas
por la base de datos PDB.
- *Set*: Conjuntos de registros (*entries*) relacionados, de acuerdo con las
bases de datos Pfam o CDD.
- *Proteome*: Conjuntos de proteínas de un mismo organismo. Proporcionados por
UniProtKB.

Podemos consultar el número de registros de tipo *entry* en la URL
`https://www.ebi.ac.uk/interpro/api/entry`, cuyo contenido se muestra aquí:

```{r showJSON, echo=FALSE}
# Abrimos la conexión a URL la https://www.ebi.ac.uk/interpro/api/entry
con <- url(paste0(API, 'entry'), 'r')
# Leemos las líneas en JSON, y les añadimos formato.
prettify(readLines(con, warn = FALSE))
# Cerramos la conexión
close(con)
```

La función `fromJSON` del paquete `jsonlite` nos permite guardar este tipo de
datos en una lista de listas. En R, podemos acceder a los elementos de una
lista con la función *doble corchete* `[[`. 

```{r readJSON, eval=FALSE}
registros <- fromJSON(paste0(API, 'entry'))
registros[[1]][['member_databases']]
```

### Ejercicio 1
Añade un bloque de código a este mismo documento y escribe las órdenes para
guardar en tres variables los números de proteínas revisadas y no revisadas
(de UniProtKB), así como el de las incluídas en InterPro.

## Lista de datos de algún tipo

Si además del tipo de datos (*entry*, *protein*, *taxonomy*...), añadimos a la
URL la base de datos de origen que queremos consultar, obtendremos la lista
(completa?) de los registros de ese tipo provenientes de esa base de datos. 
Por ejemplo:

- https://www.ebi.ac.uk/interpro/api/entry/interpro
- https://www.ebi.ac.uk/interpro/api/entry/pfam
- https://www.ebi.ac.uk/interpro/api/protein/reviewed
- https://www.ebi.ac.uk/interpro/api/taxonomy/uniprot

Pero, para no saturar los servidores, InterPro sólo devuelve los 20 primeros
registros de cada consulta, y ofrece una nueva URL ('next') para poder ver
o descargar los 20 siguientes.

A continuación, usamos la función `fromJSON()` de `jsonlite` para descargar los
20 primeros registros de tipo Pfam y exploramos el resultado.

```{r Pfam1, results='hide'}
pfam01 <- fromJSON(paste0(API, 'entry/pfam'))
class(pfam01)
length(pfam01)
names(pfam01)
pfam01[['count']]
pfam01[['next']]
pfam01[['previous']]
pfam01[['results']]
pfam01[['results']][['metadata']]
```

Los siguientes 20 registros de Pfam se encuentran en `pfam01[['next']]`:
`r pfam01[['next']]`. Y los podemos descargar igual.

```{r pfam2}
# El paquete "knitr" me permite utilizar la función "kable()", para presentar
# un marco de datos como una bonita tabla en el documento html.
library(knitr)
pfam02 <- fromJSON(pfam01[['next']])
kable(pfam02[['results']][['metadata']])
```

### Ejercicio 2
Crea una tercera lista con los contenidos de la tercera página de registros
de Pfam. Hazlo en un bloque de código en este mismo documento para dejar constancia.

## Unión de *páginas* en un mismo *data frame*
El paquete `jsonlite` nos ofrece la función `rbind_pages()` para juntar una lista
de *data frames* en uno solo:

```{r rbind_pages}
pfam <- rbind_pages(list(pfam01[['results']][['metadata']],
                         pfam02[['results']][['metadata']]))
```

Pero para leer y descargar todas las páginas, necesitaríamos alguna manera de
automatizar el proceso. En el Apéndice encontrarás una solución posible.

## Mostrar todos los detalles de un registro concreto

Ya sabemos cómo mostrar el número de registros de un tipo y cómo descargar la
lista de todos ellos (de 20 en 20). El siguiente paso es descargar toda la
información relativa a un registro concreto, del cual debemos saber su identificador.
Por ejemplo, el dominio PF06235 de Pfam. Para ello, añadimos un tercer campo
a la URL, después del tipo de datos y del nombre de la base de datos de procedencia:
el identificador del registro que queremos descargar:

https://www.ebi.ac.uk/interpro/api/entry/pfam/PF06235

La función genérica `str()` de R nos describe la estructura de cualquier
objeto en R, y nos puede ayudar a entender cómo podemos acceder a cada dato
del registro:

```{r PF06235}
pf06235 <- fromJSON(paste0(API, 'entry/pfam/PF06235'))
str(pf06235)
nombre_largo <- pf06235[['metadata']][['name']][['name']]
nombre_largo
```

### Ejercicio 3
Usa la función `fromJSON()` para guardar la información del registro P01923 
(proteína de Swiss-Prot) y explora la estructura de los datos con la función
`str()`. ¿Puedes extraer la secuencia?

## Filtros. Cruzar dos tipos de datos
Hasta ahora hemos construído una URL con hasta tres elementos: el tipo de datos,
la base de datos de procedencia, y el identificador concreto. Estos tres
elementos constituyen el *bloque de punto final* de la URL. También hemos visto
que InterPro devuelve una estructura de datos diferente en función de cuantos
de esos tres elementos usamos (sólo el tipo de datos es obligatorio): un
recuento de registros, una lista de registros, o toda la información de un
registro concreto.

Si al *bloque de punto final* añadimos un segundo tipo de datos, obtendremos
un recuento o una lista del primer tipo de datos con información sobre el
segundo. Por ejemplo, al comparar estas 2 URLs:

- https://www.ebi.ac.uk/interpro/api/protein
- https://www.ebi.ac.uk/interpro/api/protein/entry

podemos observar que no en todas las proteínas en UniProtKB se encuentra algún
dominio o elemento funcional en InterPro.

### Ejercicio 4
Determina cuántos táxones de UniProtKB no tienen ninguna proteína asignada.
¿Y qué proporción de proteínas cuentan con una estructura terciaria? Intenta
registrar tu cálculo en un bloque de código en este mismo documento.

## Filtros. Subconjunto de registros

Podemos especificar un registro concreto de un tipo de datos para limitar una
lista de registros de otro tipo de datos. Por ejemplo, la lista de proteínas
de la base de datos *reviewed* (Swiss-Prot) anotadas con la familia Pfam
PF00019 (*Transforming grow factor beta like domain*):

https://www.ebi.ac.uk/interpro/api/protein/reviewed/entry/pfam/PF00019

Para extraer la información desde R, tenemos que familiarizarnos con la estructura
de los datos.

```{r filtros}
library(kableExtra)
pfam00019 <- fromJSON(paste0(API, 'protein/reviewed/entry/pfam/PF00019'))
names(pfam00019)
pfam00019[['count']]
names(pfam00019[['results']])
# La función "flaten()" corrige el anidamiento de marcos de datos,
# y la función "kable_styling()" mejora la apariencia de la tabla
# en el documento html.
kable(flatten(pfam00019[['results']][['metadata']])) %>%
   kable_styling()
```

### Ejercicio 5
Intenta obtener una lista de los dominios de Pfam presentes en vertebrados
(taxon 7742). Al menos, los 20 primeros.

### Ejercicio 6
¿Cuántas proteínas de cocodrilos (taxon 8493) conocemos con el dominio
*zinc finger, C2HC type* (Pfam PF01530)?

## Apéndice. Cómo juntar todas las páginas

A continuación utilizo un bucle para crear una lista de marcos de datos que
después podemos unir mediante la función `rbind_pages()`. Mi objetivo es extraer
todos los dominios de Pfam conocidos en equinodermos (taxon 7586).

Descargar todas las páginas de dominios presentes en proteínas de equinodermos puede
llevar bastante tiempo. Por eso, guardo el marco de datos resultante en un archivo
y me ahorro tener que ejecutar la búsqueda cada vez que le doy al botón `Knit`.

```{r equinodermata}
# Si ya existe la tabla, la cargamos:
if (file.exists('equinodermata.Rds')) {
   equinodermata <- readRDS(file = 'equinodermata.Rds')
# Si no existe, la creamos:
} else {
   primera <- fromJSON(paste0(API, 'entry/pfam/taxonomy/uniprot/7586'))
   todas <- list(primera[['results']][['metadata']])
   siguienteURL <- primera[['next']]
   while (! is.null(siguienteURL)) {
      siguiente <- fromJSON(siguienteURL)
      cuantas <- length(todas)
      todas[[cuantas + 1]] <- siguiente[['results']][['metadata']]
      siguienteURL <- siguiente[['next']]
   }
   equinodermata <- rbind_pages(todas)
   # Aquí es donde guardamos una variable de R en un archivo Rds:
   saveRDS(equinodermata, file = 'equinodermata.Rds')
   dim(equinodermata)
}
```

A continuación, hago lo mismo para los cordados. Puesto que conocemos más proteínas
de cordados que de equinodermos, no es sorprendente que haya más dominios proteicos
conocidos de cordados. Por cierto, los cordados somos el taxon 7711.

```{r cordata}
if (file.exists('chordata.Rds')) {
   chordata <- readRDS(file = 'chordata.Rds')
} else {
   primera <- fromJSON(paste0(API, 'entry/pfam/taxonomy/uniprot/7711'))
   todas <- list(primera[['results']][['metadata']])
   siguienteURL <- primera[['next']]
   while (! is.null(siguienteURL)) {
      siguiente <- fromJSON(siguienteURL)
      cuantas <- length(todas)
      todas[[cuantas + 1]] <- siguiente[['results']][['metadata']]
      siguienteURL <- siguiente[['next']]
   }
   chordata <- rbind_pages(todas)
   saveRDS(chordata, file = 'chordata.Rds')
   dim(chordata)
}
```

Por la diferencia en el número de dominios, sabemos que debe haber dominios en
cordados que no aparecen en equinodermos. Pero podría haber también dominios en
equinodermos que no aparecen en cordados. Vamos a comprobarlo con la función
`setdiff()`, que devuelve los elementos del primer vector que no aparecen en el
segundo:

```{r comparacion}
SoloEquinodermos <- setdiff(equinodermata$accession, chordata$accession)
# Del marco de datos "equinodermata" selecciono las filas que corresponden a los
# dominios exclusivos de equinodermos, y las filas "accession" y "name":
kable(equinodermata[equinodermata$accession %in% SoloEquinodermos,
              c('accession', 'name')]) %>% kable_styling()
```

## Información de la sesión

```{r sessionInfo, echo=FALSE}
sessionInfo()
```


# Bibliography