---
title: "Análisis de enriquecimiento de términos de ontología génica"
author: "J. Ignacio Lucas Lledó"
date: "`r Sys.Date()`"
output: html_document
---

```{r setup, include=FALSE}
knitr::opts_chunk$set(echo = TRUE)
```

## Introducción
El objetivo de este documento es comparar si entre dos listas
de dominios proteicos las anotaciones funcionales son semejantes
o significativamente diferentes. Es decir, para cada anotación
funcional o término de ontología génica, nos preguntaremos si
aparece en una de las listas con más frecuencia que en la otra.
Esto implica realizar tantos tests como términos de ontología
génica existan asociados a los dominios presentes en las listas.
De entrada, esperamos que esta estrategia produzca bastantes
falsos positivos.

Las dos *listas* de dominios a comparar són: la de los dominios
proteicos presentes exclusivamente en uno de dos táxones hermanos
y la de los que no són exclusivos, sino comunes a los dos táxones.

```{r preparacion}
API <- 'https://www.ebi.ac.uk/interpro/api/'
library('jsonlite')
library('knitr')
```

## Dominios y anotaciones presentes en *Saccharomyces cerevisiae*

```{r Scerevisiae}
if (file.exists('S.cerevisiae.Rds')) {
   cerevisiae <- readRDS(file = 'S.cerevisiae.Rds')
} else {
  primera <- fromJSON(paste0(API, 'entry/interpro/taxonomy/uniprot/4932'))
  todas <- list(primera[['results']][['metadata']])
  siguienteURL <- primera[['next']]
  while (! is.null(siguienteURL)) {
    siguiente <- fromJSON(siguienteURL)
    cuantas <- length(todas)
    todas[[cuantas + 1]] <- siguiente[['results']][['metadata']]
    siguienteURL <- siguiente[['next']]
  }
  cerevisiae <- rbind_pages(todas)
  saveRDS(cerevisiae, file = 'S.cerevisiae.Rds')
}

SinAnotacion.Sc <- sapply(cerevisiae$go_terms, is.null)
CuantosSinAnotacion.Sc <- sum(SinAnotacion.Sc)
ConAnotacion.Sc <- ! SinAnotacion.Sc
Anotaciones.Sc   <- unlist(sapply(
   cerevisiae[ConAnotacion.Sc, 'go_terms'], '[[', 1))
Descripciones.Sc <- unlist(sapply(
   cerevisiae[ConAnotacion.Sc, 'go_terms'], '[[', 2))
Categorias.Sc    <- unlist(sapply(
   cerevisiae[ConAnotacion.Sc, 'go_terms'], '[[', 3))
GO <- unique(data.frame(Anotaciones.Sc, Descripciones.Sc))
row.names(GO) <- GO$Anotaciones.Sc
Frecuencias.Sc <- table(Anotaciones.Sc)
Frecuencias.Sc['SinAnotacion'] <- sum(SinAnotacion.Sc)
```

Los términos de ontología génica asignados a cada dominio están en un
marco de datos encajado dentro de la columna `go_terms` del marco de
datos `cerevisiae$results$metadata$`. En muchos dominios no hay términos
de GO asignados (`NULL`). A efectos de test estadístico, la no asignación
de ninguna función también es una categoría a tener en cuenta, y por
tanto conviene contabilizarla.

Para extraer cómodamente la lista de términos de ontología génica
(sólo de los dominios anotados) aplico la función de extracción de
elementos de una lista, `[[`, con el argumento `1`, a cada elemento
de la columna `go_terms`, que es un marco de datos. Con esto
accedemos a los identificadores de términos de ontología de todos
los dominios de *S. cerevisiae* que tienen alguna anotación.

A la tabla del número de dominios anotados con cada término,
añadimos el número de dominios sin anotación.

## Dominios y anotaciones presentes en *Schizosaccharomyces pombe*
Hacemos lo mismo para la otra especie.

```{r Spombe}
if (file.exists('S.pombe.Rds')) {
   pombe <- readRDS(file = 'S.pombe.Rds')
} else {
  primera <- fromJSON(paste0(API, 'entry/interpro/taxonomy/uniprot/4896'))
  todas <- list(primera[['results']][['metadata']])
  siguienteURL <- primera[['next']]
  while (! is.null(siguienteURL)) {
    siguiente <- fromJSON(siguienteURL)
    cuantas <- length(todas)
    todas[[cuantas + 1]] <- siguiente[['results']][['metadata']]
    siguienteURL <- siguiente[['next']]
  }
  pombe <- rbind_pages(todas)
  saveRDS(pombe, file = 'S.pombe.Rds')
}

# Para analizar también los dominios exclusivos en S. pombe:
SinAnotacion.Sp <- sapply(cerevisiae$go_terms, is.null)
CuantosSinAnotacion.Sp <- sum(SinAnotacion.Sp)
ConAnotacion.Sp <- ! SinAnotacion.Sp
Anotaciones.Sp <- unlist(sapply(
   cerevisiae[ConAnotacion.Sp, 'go_terms'], '[[', 1))
Frecuencias.Sp <- table(Anotaciones.Sp)
Frecuencias.Sp['SinAnotacion'] <- sum(SinAnotacion.Sp)
```

## Enriquecimiento de funciones en dominios exclusivos de
*S. cerevisiae*

```{r soloCerevisiae}
# Dominios exclusivos:
SoloSc.Dom <- setdiff(cerevisiae$accession, pombe$accession)
# Sus anotaciones funcionales, como lista de marcos de datos:
SoloSc.GO <- cerevisiae[cerevisiae$accession %in% SoloSc.Dom, 'go_terms']
# Vectores lógicos que indican qué dominios tienen o no anotación:
SoloSc.SinGO <- sapply(SoloSc.GO, is.null)
SoloSc.ConGO <- ! SoloSc.SinGO
# Vector de las anotaciones presentes en dominios anotados:
SoloSc.Anotaciones <- unlist(sapply(SoloSc.GO[SoloSc.ConGO], '[[', 1))
# Tabla de frecuencias:
SoloSc.Frecuencias <- table(SoloSc.Anotaciones)
SoloSc.Frecuencias['SinAnotacion'] <- sum(SoloSc.SinGO)

NumDominiosTotal <- dim(cerevisiae)[1]
NumDominiosExclusivos <- length(SoloSc.Dom)
NumDominiosComunes <- NumDominiosTotal - NumDominiosExclusivos
```

Para cada término de ontología génica usado en la anotación de los
dominios presentes en *S. cerevisiae*, necesitamos una tabla de 
contingencia $2\times2$:

   |            | Dominios con esta anotación | Dominios sin esta anotación |
   | ---------- | --------------------------- | --------------------------- |
   | Exclusivos |             A               |             B               |
   | Comunes    |             C               |             D               |
   
Y a esa tabla, le podemos aplicar un test exacto de Fisher para comprobar
si los dos factores són independientes. Es decir, si los dominios asociados
a una función concreta tienen la misma probabilidad de encontrarse entre
los exclusivos que los demás. La casilla A és el valor de
`SoloSc.Frecuencias` del término en cuestión. La casilla B sería la
diferencia entre el marginal de la fila (`NumDominiosExclusivos`)
y la casilla A. La casilla C sería la diferencia entre el marginal
de la columna (es decir, el valor de `Frecuencias.Sc` correspondiente
al término en cuestión) y la casilla A. Mientras que la casilla D la
podemos obtener restando las anteriores al número total de dominios,
para no tener que crear nuevas variables.

En total había `r dim(cerevisiae)[1]` dominios, con exáctamente
`r length(Frecuencias.Sc) - 1` anotaciones funcionales. La mayor parte de
las anotaciones funcionales sólo aparecen una vez. Entre los
`r length(SoloSc.Dom)` dominios exclusivos de *S. cerevisiae*, hay sólo
`r length(SoloSc.Frecuencias) - 1` términos de ontología génica

```{r testDeFisher}
Tests <- lapply(names(Frecuencias.Sc),
                function(x) {
                   A <- SoloSc.Frecuencias[x]
                   if (is.na(A)) A <- 0
                   B <- NumDominiosExclusivos - A
                   C <- Frecuencias.Sc[x] - A
                   D <- NumDominiosTotal - A - B - C
                   fisher.test(matrix(c(A, B, C, D), ncol = 2, byrow = TRUE))
                })
names(Tests) <- names(Frecuencias.Sc)
ValoresP <- sapply(Tests, '[[', 'p.value')
names(ValoresP) <- names(Frecuencias.Sc)
significativos <- names(which(ValoresP < 0.05))
significativos
```

Parece que hay 85 funciones sobre- o infrarepresentadas entre los dominios
exclusivos de *S. cerevisiae*, además de la categoría que hemos añadido:
*SinAnotacion*. En realidad, esperamos que un 5% de ellas sean falsos positivos.
Obtengamos una tabla con los resultados:

```{r resultados}
Resultados <- data.frame(
  Termino_GO = significativos,
  Valor_P    = ValoresP[significativos],
  OddsRatio  = sapply(significativos, function(x) Tests[[x]]$estimate),
  Descripcion = GO[significativos, 'Descripciones.Sc'],
  Signo = 'Positivo'
)
Resultados[Resultados$OddsRatio < 1, 'Signo'] <- 'Negativo'
kable(Resultados[order(Resultados$Signo, Resultados$Valor_P), 2:4])
```

En la tabla, el *odds ratio* indica cuantas veces más representados están
los dominios con esa función entre los exclusivos, que los dominios
sin esa función. Valores entre 0 y 1 indican infrarepresentación. En los
términos de la tabla de contingencia, el *odds ratio* $= \frac{\frac{A}{C}}{\frac{B}{D}}$.
