---
title: "Guia de instalación"
author: "J. Ignacio Lucas Lledó"
date: "`r Sys.Date()`"
output:
   html_document:
      toc: true
---

```{r setup, include=FALSE}
knitr::opts_chunk$set(echo = TRUE)
```

# En Ubuntu o Debian

## git

```{bash, eval=FALSE}
sudo apt install git
```

## R
Intenta lo siguiente para instalar `R`:

```{bash, eval=FALSE}
sudo apt install r-base
```

Y si no funciona, consulta la documentación:

[https://cran.r-project.org/bin/linux/ubuntu/fullREADME.html#installing-r](https://cran.r-project.org/bin/linux/ubuntu/fullREADME.html#installing-r)

## RStudio
Visita la página siguiente:

[https://posit.co/download/rstudio-desktop/](https://posit.co/download/rstudio-desktop/)

Descarga el instalador adecuado para tu sistema operativo y ejecútalo.

## Paquetes de R

```{r, eval=FALSE}
install.packages('R.utils')
install.packages('ape')
install.packages('seqinr')
install.packages('curl')
install.packages('rjson')
install.packages('knitr')
install.packages('plyr')
install.packages('ggplot2')
install.packages('kableExtra')
install.packages('BiocManager')
BiocManager::install('DECIPHER')
BiocManager::install('ShortRead')
```

## Ejecutables de BLAST

```{bash, eval=FALSE}
sudo apt install ncbi-blast+
```

## Perl

```{bash, eval=FALSE}
sudo apt install perl
```

## Samtools

```{bash, eval=FALSE}
sudo apt install samtools
```

## BWA

[https://github.com/bwa-mem2/bwa-mem2/releases](https://github.com/bwa-mem2/bwa-mem2/releases)


# MS Windows

## Bash y git

1. Descarga el git para MS Windows: [https://gitforwindows.org/](https://gitforwindows.org/)
2. Ejecuta el instalador y sigue los pasos siguientes:
   1. Pulsa *Next* cuatro veces (o sólo dos, si ya tienes git instalado). No hace falta cambiar nada de la información, la localización, los componente ni el menú de inicio.
   2. Del menú *Choosing the default editor used by Git*, selecciona *Use the Nano editor by default*, que encontraràs yendo hacia arriba entre las opciones.
   3. En la página de *Adjusting the name of the initial branch in new repositories*, especifica el nombre *soca* para mayor compatibilidad con los materiales del curso.
   4. Asegúrate de tener seleccionada la opción *Git from the command line and also from 3rd-party software* y pulsa *Next*.
   5. Selecciona *Use bundled OpenSSH*.
   6. Asegúrate de tener seleccionada la opción *Use the native Windows Secure Channel Library* y pulsa *Next*.
   7. Asegúrate de tener seleccionada la opción *Checkout Windows-style, commit Unix-style line endings* y pulsa *Next*.
   8. Asegúrate de tener seleccionada la opción *Use Windows' default console window* y pulsa *Next*.
   9. Asegúrate de tener seleccionada la opción *Default (fast-forward or merge)* y pulsa *Next*.
   10. Asegúrate de tener seleccionada la opción *Git Credential Manager* y pulsa *Next*.
   11. Asegúrate de tener seleccionada la opción *Enable file system caching* y pulsa *Next*.
   12. Pulsa *Install*.
   13. Pulsa *Finish* o *Next*.
3. Si no tienes la variable ambiental HOME configurada (o si no sabes lo que es):
   1. En el menú de inicio teclea `cmd` y pulsa `Enter` para abrir una ventana de comandos.
   2. Teclea en la ventana de comandos la línea siguiente, tal como aparece: `setx HOME "%USERPROFILE%"`.
   3. Pulsa `Enter`.
   4. Cierra la ventana de comandos tecleando `exit` y pulsando `Enter`.
   
Con esto debes haber instalado el terminal de bash para MS Windows, git y también nano, creo.

## R
Visita la página siguiente:

[https://cran.r-project.org/bin/windows/base/](https://cran.r-project.org/bin/windows/base/)

https://cran.r-project.org/doc/manuals/r-release/R-admin.html#Installing-R-under-Windows

Descarga el intalador y ejecútalo.

## RStudio
Descarga el instalador adecuado para tu sistema operativo y ejecútalo:

[https://posit.co/download/rstudio-desktop/](https://posit.co/download/rstudio-desktop/)

## Paquetes de R

```{r, eval=FALSE}
install.packages('R.utils')
install.packages('ape')
install.packages('seqinr')
install.packages('curl')
install.packages('rjson')
install.packages('knitr')
install.packages('plyr')
install.packages('ggplot2')
install.packages('kableExtra')
install.packages('BiocManager')
BiocManager::install('DECIPHER')
BiocManager::install('ShortRead')
```

## Ejecutables de BLAST
Dirígete a la página siguiente y descarga el instalador adecuado para tu sistema operativo:

[https://ftp.ncbi.nlm.nih.gov/blast/executables/blast+/LATEST/](https://ftp.ncbi.nlm.nih.gov/blast/executables/blast+/LATEST/)

Y sigue las instrucciones del instalador.

## Perl
Entre los ejecutables de BLAST+, hay un *script* de Perl, `update_blastdb.pl`, que
no funcionará si no tienes el intérprete de Perl y alguno de sus módulos instalados.
En el enlace siguiente puedes seguir las instrucciones para instalar Perl y una
selección de módulos (*paquetes*) en MS Windows.

[https://learn.perl.org/installing/windows.html](https://learn.perl.org/installing/windows.html)




