---
title: "Práctica 9. Reconstrucción filogenética"
format:
   html:
      embed-resources: true
execute: 
  eval: true
  echo: true
  results: hide
bibliography: ../../doc/references.bib
---

# Introducción
Aunque existen muy buenos programas para inferir filogenias fuera del entorno de
R (es decir, para el terminal de Bash), utilizar las herramientas en R tiene la
ventaja de poder representar los árboles, manipularlos y extraer información de
ellos con toda la flexibilidad que permite un lenguaje de programación. Otros
programas como RAxML o IQtree producirían los resultados en forma de archivos
de texto con formato Newick o NEXUS. En R, los árboles serán objetos de clase
`phylo`, que pueden también ser exportados como archivos de texto con formato
Newick con la función `write.tree()` del paquete `ape`. Este paquete será cargado
automáticamente cuando carguemos el paquete `phangorn`, que proporciona las
principales funciones para inferencia filogenética.

# Objetivos
Obtener una filogenia calibrada de homininos y algunos primates, a partir de
secuencias mitocondriales.

# Datos
<a href="mtDNA.fasta" download>Pinchando aquí</a> descargaréis un alineamiento en formato FASTA de
42 cromosomas mitocondriales completos de: un gorila, cuatro chimpancés, cuatro
bonobos, un *Homo heidelbergensis* (de hace unos 400000 años), 4 humanos
denisovanos (de hace entre 30000 y 110000 años), 19 humanos neandertales
(de hace entre 30000 y 180000 años) y 9 humanos anatómicamente modernos (actuales).
Encontréis también el archivo en el aula virtual, con el nombre `mtDNA.fasta`,
por si el enlace no funciona.

# Ejercicio 1
## Leer los datos en R

```{r}
library(phangorn)
mtdna <- read.phyDat('mtDNA.fasta', format = 'fasta')
```

Después de ejecutar el bloque anterior, habrás cargado los datos en el objeto
de clase `phyDat` llamado `mtdna`. Puedes usar la **consola** de R para echarle
un vistazo, por ejemplo con la función `glance()` o incluso para generar una
imagen del alineamiento con `image()`. Si tienes instalado el paquete
`Biostrings` (de Bioconductor), puedes crear un objeto de classe `DNAStringSet`
con `as.StringSet(mtDNA)`, al que se le pueden aplicar muchas otras funciones.
Pero no es necesario.

:::{.callout-note icon=false}
¿Puedes confirmar el número de secuencias? ¿Qué longitud tiene el alineamiento?
¿Qué función usarías para extraer los nombres de las secuencias?
:::

## Árboles NJ y UPGMA
Los árboles NJ y UPGMA pueden proporcionar una idea rápida de cómo podría ser la
relación filogenética entre las secuencias. Como métodos basados en distancias
que son, necesitamos calcular primero las distancias. Podemos hacerlo en el mismo
paso en el que generamos el árbol: `nj(dist.ml(mtdna))`. O bien, podemos hacerlo
en dos pasos: guardar la matriz de distancias en un objeto de clase `dist`, y
después generar los árboles.

La función `dist.ml()` (de `phangorn`) solo ofrece un par de modelos de evolución
de nucleótidos para estimar distancias: F81 y JC69 (ofrece 17 modelos para proteínas).
La función `dist.dna()` de `ape` (que no se aplica sobre objetos `phyDat`, sino
`DNAbin`) ofrece algunas opciones más. Pero en el fondo, los métodos NJ y UPGMA
son sólo heurísticos rápidos, con los que no hace falta usar distancias de alta
precisión.

```{r}
distancias <- dist.ml(mtdna, model = 'F81')
mt_nj    <- NJ(distancias)
mt_upgma <- upgma(distancias)
```

:::{.callout-note icon=false}
- ¿De qué clase son los objetos `mt_nj` y `mt_upgma`?
- Consulta la estructura de estos objetos (`str(mt_nj)`).
- Represéntalos gráficamente (`plot(mt_nj)`) y consulta la ayuda de la
  función `plot.phylo()` para saber qué opciones de representación gráfica
  tienes.
- Para qué sirven las funciones `add.scale.bar()` y `axisPhylo()`?
:::

## Enraizar
El árbol `mt_nj` no está enraizado (puedes comprobarlo con `is.rooted()`). Tenemos
un par de opciones para enraizarlo. Una opción es `root()`, función en la que
debemos especificar o bien el *outgroup* o bien el **nodo** interno en el que queremos
situar la raíz. Para saber cómo identificar los nodos internos, puedes invocar
`nodelabels()` después de haber usado `plot(mt_nj)`. Por ejemplo, en mi caso, el
nodo 75 parece ser el ancestro entre gorilas y chimpancés, y por tanto también es
ancestro de los humanos. Por tanto:

```{r}
mt_nj_rooted <- root(mt_nj, node = 75)
```

La numeración de los nodos internos siempre sigue a la de las hojas (o puntas) del
árbol. El orden es caprichoso y después de enraizar, lo que era el 75 en `mt_nj`
ahora será el 43 en `mt_nj_rooted`. Para garantizar que el enraizado no depende
de la numeración, es más seguro usar el nombre del *outgroup*:

```{r}
# Debería dar el mismo resultado:
mt_nj_rooted <- root(mt_nj, outgroup = 'G.gorilla_D38114')
```

Al representar el árbol enraizado (`plot(mt_nj_rooted)`) verás que no todas las
hojas del árbol están a la misma altura. El punto exacto en el que se sitúa la
raíz en una rama es arbitrario y `root()` no se esfuerza mucho en intentar que el
árbol parezca ultramétrico. La otra opción es la función `midpoint()`, que escoge
la posición de la raíz para que el árbol esté más equilibrado:

```{r}
#| results: asis
#| fig-width: 10
#| fig-height: 12
# Esto sobreescribe el objeto anterior:
mt_nj_rooted <- midpoint(mt_nj)
plot(mt_nj_rooted, align.tip.label = TRUE, main = 'NJ, enraizado en punto medio')
nodelabels(frame = 'none')
add.scale.bar()
```

## Distancias
Si has creado el objeto `distancias` antes, puedes usarlo para conocer la cantidad
estimada de cambios entre los cromosomas mitocondriales humanos y de neandertales,
por ejemplo. El objeto de clase `dist` es incómodo, pero podemos obtener una simple
matriz fácilmente:

```{r}
distMat <- as.matrix(distancias)
```

Aprovechando que los nombres de las secuencias tienen una estructura coherente,
podemos usar `startsWith()` para seleccionar a los humanos modernos o a los
neandertales, etc.:

```{r}
# Esto son vectores lógicos que podemos usar después para seleccionar filas
# y columnas de la matriz de distancias.
modernos     <- startsWith(colnames(distMat), 'H.s.modern')
neandertales <- startsWith(colnames(distMat), 'H.s.neandertal')
denisovanos  <- startsWith(colnames(distMat), 'H.s.denisova')
chimpances   <- startsWith(colnames(distMat), 'P.troglodytes')
bonobos      <- startsWith(colnames(distMat), 'P.paniscus')
```

La distancia estimada media entre humanos y neandertales se puede obtener como:

```{r}
mean(distMat[modernos, neandertales])
```

:::{.callout-note icon=false}
- Calcula las distancias medias entre todos los grupos.
- ¿Cuántas veces mayor es la distancia entre humanos y chimpancés que entre
   humanos y neandertales?
:::

```{r}
#| echo: false
d <- distMat
d[d == 0] <- NA
paleta <- c("#e76254", "#ef8a47", "#ffd06f", "#aadce0", "#72bcd5", "#376795")
plot(c(0, 0.03), c(0, 2000), type = 'n', xlab = 'd (sustituciones por sitio)',
     ylab = 'Densidad', main = 'Distancias respecto humanos modernos', axes = FALSE)
axis(1)
axis(2)
lines(density(d[modernos, modernos], bw = 'SJ', na.rm = TRUE), lwd = 2, col = paleta[1])
lines(density(d[modernos, neandertales], bw = 'SJ', na.rm = TRUE), lwd = 2, col = paleta[2])
lines(density(d[modernos, 'H.heidelbergensis_NC_023100'], bw = 'SJ', na.rm = TRUE), lwd = 2, col = paleta[3])
lines(density(d[modernos, denisovanos], bw = 'SJ', na.rm = TRUE), lwd = 2, col = paleta[4])
#lines(density(d[modernos, chimpances | bonobos], bw = 'SJ', na.rm = TRUE), lwd = 2, col = paleta[5])
#lines(density(d[modernos, 'G.gorilla_D38114'], bw = 'SJ', na.rm = TRUE), lwd = 2, col = paleta[6])
text(0.0025, 1000, 'Entre modernos')
text(0.0120, 1000, 'Modernos-Neandertales')
text(0.0175, 1500, 'Modernos-Heidelbergensis')
text(0.024, 1000, 'Modernos-Denisovanos')
```

Las distancias estimadas no son exactas. Cuanto mayor es la distancia, mayor es
el error en la estimación. Además el modelo disponible podia no ser el adecuado.
Pero nos ayudan a estimar el tiempo transcurrido desde que dos linajes se separaron,
si asumimos el *reloj molecular*. Por ejemplo, estas distancias sugieren que
los humanos modernos divergieron de los neandertales hace una cantidad de tiempo
aproximadamente igual al 13.3% del tiempo que nos separa de los chimpancés, que
podrían ser más de 850000 años si del chimpancé nos separan 6.5 millones de años.

En los árboles las distancias se representan mediante la suma de las
longitudes que separan las hojas. Las podemos obtener con la función `cophenetic()`:

```{r}
distCofen <- cophenetic(mt_nj_rooted)
```

## Escoger el modelo de evolución
Las secuencias mitocondriales proporcionan suficiente información para determinar
con confianza la topología del árbol que relaciona los grupos principales. Sólo
algunas regiones de árbol, como la relación exacta entre los miembros de un mismo
grupo, presentan dificultad. Para estimar mejor la topología y las longitudes de
las ramas, debemos usar el método de máxima verosimilitud, para el cual sí es
fundamental escoger el modelo evolutivo más adecuado. Para ello usamos la
funcion `modelTest()`, que devuelve un objeto de clase `modelTest`, que también
puede usarse como un simple marco de datos.

```{r}
#| cache: true
#| results: asis
modelos <- modelTest(mtdna, tree = mt_nj, control = pml.control(trace = 0))
head(modelos)
```

Si tienes más de un procesador (y si tienes el paquete `parallel` instalado),
puedes pedirle que los use:

```{r}
#| eval: false
modelos <- modelTest(mtdna, control = pml.control(trace = 0),
                     multicore = TRUE, mc.cores = 2)
```

Lo que hace `modelTest()` es calcular la verosimilitud de cada modelo sobre un
mismo árbol. Al hacerlo, debe optimizar los parámetros de cada modelo, pero no
optimiza el árbol. Sería una pérdida de tiempo no guardar los parámetros optimizados,
que son un excelente punto de partida para la búsqueda del árbol más verosímil.
Podemos extraer cualquiera de los modelos comparados con la función `as.pml()`:

```{r}
fit <- as.pml(modelos, 'GTR+G(4)+I')
fit
```

Aquí se demuestra que `modelos` no es un simple marco de datos, sino que tiene
escondida mucha información, incluyendo de hecho el árbol y el alineamiento.

También podemos usar `as.pml()` para extraer el modelo más adecuado a los datos
según alguno de los criterios disponibles (`BIC`, `AIC`, `AICc`). El motivo por
el que el modelo más adecuado no es necesariamente el más verosímil es que la
verosimilitud siempre será mayor para un modelo más complejo (con más parámetros),
porque tiene más grados de libertad para ajustarse a los datos. Los criterios de
selección penalizan los modelos con más parámetros para hacer la comparación más
justa. El peligro de usar un modelo con demasiados parámetros es el de *sobreajustar*
el modelo, es decir, tomar el ruído natural de los datos como algo que el modelo
también debe explicar.

```{r}
fit <- as.pml(modelos, 'BIC')
fit
```

## Máxima verosimilitud
Una vez hemos seleccionado el modelo, podemos optimizar la topología del árbol,
sus longitudes de ramas, y también los demás parámetros del modelo. Para ello,
usaremos la función `pml_bb()`, que internamente usa las funciones `pml()` y
`optim.pml()`. Podemos modular el comportamiento de `pml_bb()` (cuánta información
muestra del proceso, cuántas iteraciones usa, cuándo decide que no puede mejorar
el modelo...) con los parámetros definidos mediante `pml.control()`. A la función
`pml_bb()` podemos proporcionarle el alineamiento (objeto de clase `phyDat`) y
el nombre del modelo de evolución molecular, o bien un objeto de clase `modelTest`,
de donde toma automáticamente el alineamiento y el modelo con un valor de BIC
(*Bayesian Information Criterion*) más bajo.


```{r}
mt_ml <- pml_bb(modelos,
                control = pml.control(trace = 0))
```

El objeto `mt_ml`, de clase `pml`, contiene el árbol (`mt_ml$tree`), además de los
parámetros optimizados del modelo. Antes de ver el árbol, echémosle un vistazo al
modelo ajustado, para ver cuánto se aparta del que habíamos ajustado con `modelTest()`.

```{r}
mt_ml
```

Por defecto, `pml_bb()` usa un método de reordenación del árbol denominado
"stochastic", genera un árbol no enraizado y 1000 pseudo-réplicas de *bootstrap*.
Al pedirle la representación gráfica, añade automáticamente los valores de
soporte de *bootstrap* y alinea las hojas como si estuviera enraizado:

```{r}
#| fig-width: 12
#| fig-height: 12
plot(mt_ml, align.tip.label = TRUE, main = 'Árbol más verosímil')
```

```{r}
mt_ml_tree <- midpoint(mt_ml$tree)
plot(mt_ml_tree, show.tip.label = FALSE)
nodelabels(frame = 'none')
```

Para ver mejor los detalles, podemos separar los homininos del resto:

```{r}
# Observa que el objeto Phylo es mt_ml$tree, no mt_ml.
homo <- extract.clade(mt_ml_tree, node = 44)
plot(homo)
```


## Con datación de puntas (*tip dating*)
Sabiendo que algunas secuencias dejaron de evolucionar hace tiempo (mira el apéndice),
podemos intentar calibrar las tasas de sustitución con esta información. Para ello
necesitamos un vector de fechas con nombres, donde cada fecha lleva el nombre de
la secuencia a la que corresponde. Podemos dar el valor 0 a todas las secuencias
contemporáneas y valores negativos, en años, a las secuencias arcaicas.

```{r}
fechas <- c(0, 0, 0, 0, 0, 0, 0, 0, 0,
              -400000,
              -39000, -50000, -110000, -110000,
              -39820, -40096, -38515, -38310, -39000, -40000, -41210,
              -42430, -42540, -43230, -43780, -44290, -44770, -49000,
              -50000, -82752, -65000, -122287, -110450,
              0, 0, 0, 0, 0, 0, 0, 0, 0)
setNames(fechas, names(mtdna))
```

```{r}
fit_td <- pml_bb(mtdna, model = 'GTR+G(4)+I', method = 'tipdated',
                 tree = enraizado,
                 tip.dates = fechas, rearrangement = 'NNI',
                 control = pml.control(trace = 0))
```

```{r}
plot(fit_td)
```

# Apéndice

 |   Especie         |  Nº de acceso   |    Edad (años) |   Referencia          |  Nombre              |
 | ----------------- | --------------- | -------------- | --------------------- | -------------------- |
 | H.heidelbergensis |     NC_023100   |     400.000    | Meyer et al. 2014     | -                    |
 | H.s.denisova      |     NC_013993   |  30.000-48.000 | Krause et al. 2010    | Denisova 3 (falange) |
 | H.s.denisova      |     FR695060    |     >50.000?   | Reich et al. 2010     | Denisova 4 (molar)   |
 | H.s.denisova      |     KX663333    |     >100.000   | Slon et al. 2017      | Denisova 2 (dent)    |
 | H.s.denisova      |     KT780370    |     110.000?   | Sawyer et al. 2015    | Denisova 8 (molar)   |
 | H.s.neandertal    |     KX198085    |  32.697-46.942 | Posth et al. 2017     | GoyetQ374a-1         |
 | H.s.neandertal    |     KX198086    |  33.134-47.057 | Posth et al. 2017     | GoyetQ305-7          |
 | H.s.neandertal    |     MG025538    |  37.880-39.150 | Hajdinjak et al. 2018 | Spy-94a              |
 | H.s.neandertal    |     NC_011137   |      38.310    | Green et al. 2008     | Vindija 33.16        |
 | H.s.neandertal    |     FM865409    |      39.000    | Briggs et al. 2009    | Sidron 1253          |
 | H.s.neandertal    |     FM865407    |      40.000    | Briggs et al. 2009    | Feldhofer 1          |
 | H.s.neandertal    |     KX198088    |  40.620-41.800 | Rougier et al. 2016   | GoyetQ57-2           |
 | H.s.neandertal    |     KX198083    |  41.960-42.900 | Rougier et al. 2016   | GoyetQ57-3           |
 | H.s.neandertal    |     MG025540    |  42.080-43.000 | Hajdinjak et al. 2018 | GoyetQ56-1           |
 | H.s.neandertal    |     MG025536    |  42.720-43.740 | Hajdinjak et al. 2018 | Les Cottés Z4-1514   |
 | H.s.neandertal    |     MG025537    |  42.960-44.600 | Hajdinjak et al. 2018 | Mezmaiskaya2         |
 | H.s.neandertal    |     KX198087    |  43.430-45.150 | Rougier et al. 2016   | GoyetQ305-4          |
 | H.s.neandertal    |     KX198082    |  43.910-45.630 | Rougier et al. 2016   | GoyetQ57-1           |
 | H.s.neandertal    |     FM865408    |      49.000    | Briggs et al. 2009    | Feldhofer 2          |
 | H.s.neandertal    |     KU131206    |      >50.000   | Brown et al. 2016     | DC1227               |
 | H.s.neandertal    |     KF982693    | 56.213-109.290 | Posth et al. 2017     | Okladnikov2          |
 | H.s.neandertal    |     FM865411    |  60.000-70.000 | Briggs et al. 2009    | Mezmaiskaya1         |
 | H.s.neandertal    |     KY751400    | 62.013-182.560 | Posth et al. 2017     | HST                  |
 | H.s.neandertal    |     MK033602    | 90.900-130.000 | Douka et al. 2019     | Denisova15           |
