---
title: "Práctica 9. Reconstrucción filogenética"
date: today
lang: es
format:
   html:
      embed-resources: true
execute: 
  eval: true
  echo: true
  results: hide
bibliography: ../../doc/references.bib
language:
   title-block-published: "Última actualización:"
editor: 
  markdown: 
    wrap: 72
---

# Introducción

Aunque existen muy buenos programas para inferir filogenias fuera del
entorno de R (es decir, para el terminal de Bash), utilizar las
herramientas en R tiene la ventaja de poder representar los árboles,
manipularlos y extraer información de ellos con toda la flexibilidad que
permite un lenguaje de programación. Otros programas como RAxML o IQtree
producirían los resultados en forma de archivos de texto con formato
Newick o NEXUS. En R, los árboles serán objetos de clase `phylo`, que
pueden también ser exportados como archivos de texto con formato Newick
con la función `write.tree()` del paquete `ape`. Este paquete será
cargado automáticamente cuando carguemos el paquete `phangorn`, que
proporciona las principales funciones para inferencia filogenética.

# Objetivos

Obtener una filogenia calibrada de homininos y algunos primates, a
partir de secuencias mitocondriales.

# Datos

<a href="mtDNA.fasta" download>Pinchando aquí</a> descargaréis un
alineamiento en formato FASTA de 42 cromosomas mitocondriales completos
de: un gorila, cuatro chimpancés, cuatro bonobos, un *Homo
heidelbergensis* (de hace unos 400000 años), 4 humanos denisovanos (de
hace entre 30000 y 110000 años), 19 humanos neandertales (de hace entre
30000 y 180000 años) y 9 humanos anatómicamente modernos (actuales).
Encontréis también el archivo en el aula virtual, con el nombre
`mtDNA.fasta`, por si el enlace no funciona.

Debes haber guardado el archivo `mtDNA.fasta` en la carpeta de datos.

```{r}
#| message: false
library(phangorn)
mtdna <- read.phyDat('../../data/mtDNA.fasta', format = 'fasta')
```

Después de ejecutar el bloque anterior, habrás cargado los datos en el
objeto de clase `phyDat` llamado `mtdna`. Puedes usar la **consola** de
R para echarle un vistazo, por ejemplo con la función `glance()` o
incluso para generar una imagen del alineamiento con `image()`. Si
tienes instalado el paquete `Biostrings` (de Bioconductor), puedes crear
un objeto de classe `DNAStringSet` con `as.StringSet(mtDNA)`, al que se
le pueden aplicar muchas otras funciones. Pero no es necesario.

::: {.callout-note icon="false"}
## Ejercicio

¿Puedes confirmar el número de secuencias? ¿Qué longitud tiene el
alineamiento? ¿Qué función usarías para extraer los nombres de las
secuencias?
:::

# Árboles basados en distancias

Los árboles NJ y UPGMA pueden proporcionar una idea rápida de cómo
podría ser la relación filogenética entre las secuencias. Como métodos
basados en distancias que son, necesitamos calcular primero las
distancias. Podemos hacerlo en el mismo paso en el que generamos el
árbol: `nj(dist.ml(mtdna))`. O bien, podemos hacerlo en dos pasos:
guardar la matriz de distancias en un objeto de clase `dist`, y después
generar los árboles.

La función `dist.ml()` (de `phangorn`) solo ofrece un par de modelos de
evolución de nucleótidos para estimar distancias: F81 y JC69 (ofrece 17
modelos para proteínas). La función `dist.dna()` de `ape` (que no se
aplica sobre objetos `phyDat`, sino `DNAbin`) ofrece algunas opciones
más. Pero en el fondo, los métodos NJ y UPGMA son sólo heurísticos
rápidos, con los que no hace falta usar distancias de alta precisión.

```{r}
distancias <- dist.ml(mtdna, model = 'F81')
mt_nj    <- NJ(distancias)
mt_upgma <- upgma(distancias)
```

::: {.callout-note icon="false"}
## Ejercicio

-   ¿De qué clase son los objetos `mt_nj` y `mt_upgma`?
-   Consulta la estructura de estos objetos (`str(mt_nj)`).
-   Represéntalos gráficamente (`plot(mt_nj)`) y consulta la ayuda de la
    función `plot.phylo()` para saber qué opciones de representación
    gráfica tienes.
-   Para qué sirven las funciones `add.scale.bar()` y `axisPhylo()`?
:::

# Enraizar

## Escogiendo el nodo

El árbol `mt_nj` no está enraizado (puedes comprobarlo con
`is.rooted()`). Tenemos un par de opciones para enraizarlo. Una opción
es `root()`, función en la que debemos especificar o bien el *outgroup*
o bien el **nodo** interno en el que queremos situar la raíz. Para saber
cómo identificar los nodos internos, puedes invocar `nodelabels()`
después de haber usado `plot(mt_nj)`. Por ejemplo, en mi caso, el nodo
75 parece ser el ancestro entre gorilas y chimpancés, y por tanto
también es ancestro de los humanos. Por tanto:

```{r}
mt_nj_rooted <- root(mt_nj, node = 75)
```

## Con un *outgroup*

La numeración de los nodos internos siempre sigue a la de las hojas (o
puntas) del árbol. El orden es caprichoso y después de enraizar, lo que
era el 75 en `mt_nj` ahora será el 43 en `mt_nj_rooted`. Para garantizar
que el enraizado no depende de la numeración, es más seguro usar el
nombre del *outgroup*:

```{r}
# Debería dar el mismo resultado:
mt_nj_rooted <- root(mt_nj, outgroup = 'G.gorilla_D38114')
```

## En el punto medio

Al representar el árbol enraizado (`plot(mt_nj_rooted)`) verás que no
todas las hojas del árbol están a la misma altura. El punto exacto en el
que se sitúa la raíz en una rama es arbitrario y `root()` no se esfuerza
mucho en intentar que el árbol parezca ultramétrico. La otra opción es
la función `midpoint()`, que escoge la posición de la raíz para que el
árbol esté más equilibrado:

```{r}
#| results: asis
#| fig-width: 10
#| fig-height: 12
# Esto sobreescribe el objeto anterior:
mt_nj_rooted <- midpoint(mt_nj)
plot(mt_nj_rooted, align.tip.label = TRUE, main = 'NJ, enraizado en punto medio')
nodelabels(frame = 'none')
add.scale.bar()
```

## Con datación de hojas

El enraizado en punto medio asume que todas las hojas son
contemporáneas, como sucede en muchos casos. Pero, en nuestros datos
tenemos secuencias contemporáneas y también arcaicas. En el apéndice
encontrarás referencias sobre las edades estimadas de esas secuencias.
Conociendo estas edades, podemos aplicar un método de enraizado llamado
*root-to-tip regression*, mediante la función `rtt()` de `ape`.

Lo primero es crear un vector de *fechas* (o edades) para todas las
hojas del árbol. Podemos expressar las edades de las secuencias arcaicas
como el número (negativo) de años que hace que dejaron de evolucionar.
Para saber el orden en que debemos especificar las edades, podemos usar
`mt_nj$tip.label`.

```{r}
fechas <- c(0, 0, 0, 0, 0, 0, 0, 0, 0,
            -400000,
            -39000, -50000, -110000, -110000,
            -39820, -40096, -38515, -38310, -39000, -40000, -41210,
            -42430, -42540, -43230, -43780, -44290, -44770, -49000,
            -50000, -82752, -65000, -122287, -110450,
            0, 0, 0, 0, 0, 0, 0, 0, 0)
# Observa que hay que asignar el resultado de setNames() a "fechas"
fechas <- setNames(fechas, mt_nj$tip.label)
fechas
```

A continuación se escoge la posición de la raíz que optimiza la
regresión entre distancia de raíz a puntas y edades de las puntas
[@Rambaut2016].

```{r}
mt_nj_rtt <- rtt(mt_nj, tip.dates = fechas, objective = 'rms')
```

::: {.callout-note icon="false"}
## Ejercicio

-   ¿Se corresponden bien las distancias evolutivas estimadas con las
    dataciones?
-   ¿Qué secuencias crees que se ajustan menos a su supuesta edad?
-   ¿Qué razones puede haber para que la edad de una secuencia no se
    corresponda con la cantidad de cambios que ha acumulado?
:::

# Distancias

Si has creado el objeto `distancias` antes, puedes usarlo para conocer
la cantidad estimada de cambios entre los cromosomas mitocondriales
humanos y de neandertales, por ejemplo. El objeto de clase `dist` es
incómodo, pero podemos obtener una simple matriz fácilmente:

```{r}
distMat <- as.matrix(distancias)
```

Aprovechando que los nombres de las secuencias tienen una estructura
coherente, podemos usar `startsWith()` para seleccionar a los humanos
modernos o a los neandertales, etc.:

```{r}
# Esto son vectores lógicos que podemos usar después para seleccionar filas
# y columnas de la matriz de distancias.
modernos     <- startsWith(colnames(distMat), 'H.s.modern')
neandertales <- startsWith(colnames(distMat), 'H.s.neandertal')
denisovanos  <- startsWith(colnames(distMat), 'H.s.denisova')
chimpances   <- startsWith(colnames(distMat), 'P.troglodytes')
bonobos      <- startsWith(colnames(distMat), 'P.paniscus')
```

La distancia estimada media entre humanos y neandertales se puede
obtener como:

```{r}
mean(distMat[modernos, neandertales])
```

::: {.callout-note icon="false"}
## Ejercicio

-   Calcula las distancias medias entre todos los grupos.
-   ¿Cuántas veces mayor es la distancia entre humanos y chimpancés que
    entre humanos y neandertales?
-   ¿Cómo calcularías la distancia media entre dos secuencias de humanos
    modernos?

```{r}
#| code-fold: true
#| code-summary: "Solución"
#| eval: false
# La submatriz siguiente contiene ceros en la diagonal. Si queremos excluir
# del cálculo de la media las distancias entre cada secuencia consigo misma,
# habrá que tenerlo en cuenta:
distMat[modernos, modernos]

# Por ejemplo:
z <- distMat[modernos, modernos]
z[z == 0] <- NA
mean(z, na.rm = TRUE)
```
:::

```{r}
#| echo: false
d <- distMat
d[d == 0] <- NA
paleta <- c("#e76254", "#ef8a47", "#ffd06f", "#aadce0", "#72bcd5", "#376795")
plot(c(0, 0.03), c(0, 2000), type = 'n', xlab = 'd (sustituciones por sitio)',
     ylab = 'Densidad', main = 'Distancias respecto humanos modernos', axes = FALSE)
axis(1)
axis(2)
lines(density(d[modernos, modernos], bw = 'SJ', na.rm = TRUE), lwd = 2, col = paleta[1])
lines(density(d[modernos, neandertales], bw = 'SJ', na.rm = TRUE), lwd = 2, col = paleta[2])
lines(density(d[modernos, 'H.heidelbergensis_NC_023100'], bw = 'SJ', na.rm = TRUE), lwd = 2, col = paleta[3])
lines(density(d[modernos, denisovanos], bw = 'SJ', na.rm = TRUE), lwd = 2, col = paleta[4])
#lines(density(d[modernos, chimpances | bonobos], bw = 'SJ', na.rm = TRUE), lwd = 2, col = paleta[5])
#lines(density(d[modernos, 'G.gorilla_D38114'], bw = 'SJ', na.rm = TRUE), lwd = 2, col = paleta[6])
text(0.0025, 1000, 'Entre modernos')
text(0.0120, 1000, 'Modernos-Neandertales')
text(0.0175, 1500, 'Modernos-Heidelbergensis')
text(0.024, 1000, 'Modernos-Denisovanos')
```

Las distancias estimadas no son exactas. Cuanto mayor es la distancia,
mayor es el error en la estimación. Además el modelo disponible podia no
ser el adecuado. Pero nos ayudan a estimar el tiempo transcurrido desde
que dos linajes se separaron, si asumimos el *reloj molecular*. Por
ejemplo, estas distancias sugieren que los humanos modernos divergieron
de los neandertales hace una cantidad de tiempo aproximadamente igual al
13.3% del tiempo que nos separa de los chimpancés, que podrían ser más
de 850000 años si del chimpancé nos separan 6.5 millones de años.

En los árboles las distancias se representan mediante la suma de las
longitudes que separan las hojas. Las podemos obtener con la función
`cophenetic()`:

```{r}
distCofen <- cophenetic(mt_nj_rooted)
```

::: {.callout-note icon="false"}
## Ejercicio

¿Cuánto se parecen las distancias estimadas a las distancias
cofenéticas?

```{r}
#| code-fold: true
#| code-summary: "Solución"
#| eval: false
# Aquí usamos las matricees como vectores:
plot(distMat, distCofen, xlab = 'Distancias F81', ylab = 'Dist. cofenéticas')
abline(a = 0, b = 1, col = 'red', lty = 2)
```
:::

# Limpieza o filtrado del alineamiento

Las distancias crudas, como número de diferencias, nos pueden informar
de la presencia de pares de secuencias idénticas. Podríamos dejarlas,
pero algunos de los métodos que usaremos a continuación pueden generar
errores, por ejemplo cuando dos secuencias idénticas se supone que
pertenecen a épocas diferentes.

```{r}
crudas <- dist.dna(as.DNAbin(mtdna), model = 'raw')
crudas <- as.matrix(crudas)
identicas <- which(crudas == 0 & lower.tri(crudas), arr.ind = TRUE)
# posiciones de la semimatriz inferior donde las distancias son 0:
identicas
repetidas <- unique(c(identicas[, 'row'], identicas[, 'col']))
heatmap(crudas[repetidas, repetidas], cexRow = 0.7, cexCol = 0.7)
```

Así pues, las secuencias de Neandertales KX198085, KX198086 y MG025540
(todas ellas con una edad estimada de unos 40000 años) son idénticas
entre ellas; y las secuencias, también Neandertales FM865407, KX198082,
KX198088 y KX198083 son idénticas entre ellas. Bueno, en realidad, la
comparación ignora las posiciones en las que una secuencia contiene
ambigüedades (Ns). Dejaremos sólo una de cada grupo: MG025540 y
FM865407, que son las que menos ambigüedades tienen en la secuencia.
Como no conocemos una función que elimine secuencias de un objeto
`phyDat`, necesitamos especificar aquellas con las que nos queremos
quedar. Podríamos usar la función `subset()` o bien la función `[`, tal
como la aplicaríamos a una matriz. También existe una función
`unique()`, pero si la usamos perdemos control sobre qué representantes
conservamos de cada grupo de secuencias *idénticas*.

```{r}
# La exclamación ("!") invierte el valor lógico de lo que la sigue.
# La función "grepl()" produce un vector lógico con "TRUE" donde los nombres
# de las secuencias contienen alguna de esas palabras.
mtdna37 <- mtdna[! grepl('(KX198085|KX198086|KX198082|KX198088|KX198083)',
                         names(mtdna)), ]
mtdna37
```

::: {.callout-note icon="false"}
## Ejercicio

¿Serías capaz de crear otro conjunto de datos, `mtdna28`, que sólo
contenga secuencias del género *Homo*?

```{r}
#| code-fold: true
#| code-summary: "Solución"
#| eval: false
mtdna28 <- mtdna37[grepl('^H.', names(mtdna37)), ]
```
:::

Por otra parte, la secuencia del gorila no nos hace falta: es demasiado
divergente y puede haber evolucionado a un ritmo diferente.

```{r}
mtdna36 <- mtdna37[! startsWith(names(mtdna37), 'G.gorilla'),]
```

# Escoger el modelo de evolución molecular

Las secuencias mitocondriales proporcionan suficiente información para
determinar con confianza la topología del árbol que relaciona los grupos
principales. Sólo algunas regiones de árbol, como la relación exacta
entre los miembros de un mismo grupo, presentan dificultad. Para estimar
mejor la topología y las longitudes de las ramas, debemos usar el método
de máxima verosimilitud, para el cual sí es fundamental escoger el
modelo evolutivo más adecuado. Para ello usamos la funcion
`modelTest()`, que devuelve un objeto de clase `modelTest`, que también
puede usarse como un simple marco de datos.

```{r}
#| cache: true
modelos <- modelTest(mtdna36, control = pml.control(trace = 0))
head(modelos)
```

Si tienes más de un procesador (y si tienes el paquete `parallel`
instalado), puedes pedirle que los use:

```{r}
#| eval: false
modelos <- modelTest(mtdna36, control = pml.control(trace = 0),
                     multicore = TRUE, mc.cores = 4)
```

Lo que hace `modelTest()` es calcular la verosimilitud de cada modelo
sobre un mismo árbol. Al hacerlo, debe optimizar los parámetros de cada
modelo, pero no optimiza el árbol. Sería una pérdida de tiempo no
guardar los parámetros optimizados, que son un excelente punto de
partida para la búsqueda del árbol más verosímil. Podemos extraer
cualquiera de los modelos comparados con la función `as.pml()`:

```{r}
fit <- as.pml(modelos, 'GTR+G(4)+I')
fit
```

Aquí se demuestra que `modelos` no es un simple marco de datos, sino que
tiene escondida mucha información, incluyendo de hecho el árbol y el
alineamiento.

También podemos usar `as.pml()` para extraer el modelo más adecuado a
los datos según alguno de los criterios disponibles (`BIC`, `AIC`,
`AICc`). El motivo por el que el modelo más adecuado no es
necesariamente el más verosímil es que la verosimilitud siempre será
mayor para un modelo más complejo (con más parámetros), porque tiene más
grados de libertad para ajustarse a los datos. Los criterios de
selección penalizan los modelos con más parámetros para hacer la
comparación más justa. El peligro de usar un modelo con demasiados
parámetros es el de *sobreajustar* el modelo, es decir, tomar el ruído
natural de los datos como algo que el modelo también debe explicar.

```{r}
fit <- as.pml(modelos, 'BIC')
fit
```

::: {.callout-note icon="false"}
## Ejercicio

¿Cuál es el mejor modelo para secuencias sólo del género *Homo*?
:::

# Máxima verosimilitud

Una vez hemos seleccionado el modelo, podemos optimizar la topología del
árbol, sus longitudes de ramas, y también los demás parámetros del
modelo. Para ello, usaremos la función `pml_bb()`, que internamente usa
las funciones `pml()` y `optim.pml()`. Podemos modular el comportamiento
de `pml_bb()` (cuánta información muestra del proceso, cuántas
iteraciones usa, cuándo decide que no puede mejorar el modelo...) con
los parámetros definidos mediante `pml.control()`. A la función
`pml_bb()` podemos proporcionarle el alineamiento (objeto de clase
`phyDat`) y el nombre del modelo de evolución molecular, o bien un
objeto de clase `modelTest`, de donde toma automáticamente el
alineamiento y el modelo con un valor de BIC (*Bayesian Information
Criterion*) más bajo.

```{r}
#| cache: true
mt_ml <- pml_bb(modelos,
                control = pml.control(trace = 0))
```

El objeto `mt_ml`, de clase `pml`, *contiene* el árbol (`mt_ml$tree`),
además de los parámetros optimizados del modelo. Antes de ver el árbol,
echémosle un vistazo al modelo ajustado, para ver cuánto se aparta del
que habíamos ajustado con `modelTest()`.

```{r}
mt_ml
```

Por defecto, `pml_bb()` usa un método de reordenación del árbol
denominado "stochastic", genera un árbol no enraizado y 1000
pseudo-réplicas de *bootstrap*. Al pedirle la representación gráfica,
añade automáticamente los valores de soporte de *bootstrap* y lo enraiza
en el punto medio:

```{r}
#| fig-width: 12
#| fig-height: 12
plot(mt_ml, align.tip.label = TRUE, main = 'Árbol más verosímil')
```

::: callout-note
## Ejercicio

-   El árbol no está enraizado. Como las secuencias no son todas de la
    misma época, utiliza `rtt()` para situar la raíz en el punto más
    compatible con la hipótesis de reloj molecular.
-   ¿Podrías obtener el árbol más verosímil para el subconjunto de
    secuencias del género *Homo*?
:::

# Con datación de puntas (*tip dating*)

El método de máxima verosimilitud genera árboles no enraizados por
defecto, como consecuencia de la reversibilidad temporal. En esos
árboles las longitudes de ramas són el número esperado de sustituciones
por sitio, sin ninguna referencia explícita al tiempo. Pero cuando no
todas las secuencias son *isócronas*, podemos usar la información de sus
edades para constreñir la búsqueda del árbol más verosímil. Al usar las
edades de las secuencias, estamos asumiendo un reloj molecular: una
relación constante entre el tiempo y el número esperado de sustituciones
acumuladas. Entonces, la posición de la raíz afecta la verosimilitud y
el resultado es un árbol enraizado.

```{r}
#| cache: true
#| fig-width: 12
#| fig-height: 12

# Habíamos creado el vector "fechas", pero incluye al gorila.
fechas36 <- fechas[names(mtdna36)]
mt_ml_clock <- pml_bb(modelos,
                      method = 'tipdated',
                      tip.dates = fechas36, rearrangement = 'NNI',
                      control = pml.control(trace = 0))

mt_ml_clock
plot(mt_ml_clock, align.tip.label = TRUE)
```

::: {.callout-note icon="false"}
## Ejercicio

-   ¿Cuál es la tasa de mutación global estimada?
-   ¿En qué unidades està expresada?
-   ¿Cuánto tiempo dice el árbol que divergimos de los chimpancés?
    (Puedes usar la función `cophenetic()`, puesto que en el árbol
    datado las longitudes de las ramas están en años).
:::

# Estimación de edades

Las edades de las secuencias aportan información sobre el reloj
molecular en la medida en que se echen de menos las mutaciones que
dejaron de acumularse en las secuencias arcaicas. Esta información puede
ser muy útil en filogenias de virus de ARN muestreados a lo largo de los
años. Pero en una filogenia de millones de años, la poca información de
las puntas no es suficiente para datar con exactitud las divergencias
antiguas. Hay otras estrategias. Podríamos fijar una tasa de mutación
conocida y estimar sólo los otros parámetros. Alternativamente, podemos
dar la fecha de algún nodo interno para ayudar a calibrar el reloj. Por
ejemplo, supondremos que el ancestro común más reciente entre humanos y
chimpancés vivió hace 6.5 millones de años.

Esta información se la proporcionamos a la función `estimate.dates()`
mediante un vector de fechas o edades de las secuencias que incluya no
sólo las hojas del árbol sino también los nodos internos, o al menos
aquellos de los que conocemos la edad. El vector debe tener tantos
componentes como nodos internos y hojas tiene el árbol, con valores `NA`
en las edades desconocidas. Para saber en qué orden están numerados los
nodos, podemos ejecutar lo siguiente:

```{r}
#| fig-width: 20
#| fig-height: 12
mt_ml_rtt <- rtt(mt_ml$tree, fechas36)
plot(mt_ml_rtt, align.tip.label = TRUE)
nodelabels()
```

Como suele suceder, la raíz (en los árboles enraizados) es el nodo que
sigue a las hojas, es decir el 37, porque los 36 primeros números son
las puntas.

```{r}
#| fig-width: 12
#| fig-height: 12
fechasNodos <- c(fechas36, -6500000, rep(NA, 34))
fechasEstimadas <- estimate.dates(mt_ml_rtt, fechasNodos)
tasaEstimada <- estimate.mu(mt_ml_rtt, fechasNodos)
# Creamos una copia del árbol...
mt_ml_años <- mt_ml_rtt
# ...y actualizamos las longitudes de sus ramas como la resta
# entre las fechas de los nodos que conectan:
mt_ml_años$edge.length <- fechasEstimadas[mt_ml_años$edge[,2]] -
                          fechasEstimadas[mt_ml_años$edge[,1]]
plot(mt_ml_años)
axisPhylo()
tasaEstimada
```

Al forzar que la raíz esté a unos 6.5 millones de años, la tasa de
mutación estimada disminuye. Es habitual que las tasas parezcan
diferentes a diferentes profundidades del árbol, o entre linajes
diferentes.

# Apéndice

| Especie | Nº de acceso | Edad (años) | Referencia | Nombre |
|---------------|---------------|---------------|---------------|---------------|
| H.heidelbergensis | NC_023100 | 400.000 | @Meyer2013 | \- |
| H.s.denisova | NC_013993 | 30.000-48.000 | @Krause2010 | Denisova 3 (falange) |
| H.s.denisova | FR695060 | \>50.000? | @Reich2010 | Denisova 4 (molar) |
| H.s.denisova | KX663333 | \>100.000 | @Slon2017 | Denisova 2 (dent) |
| H.s.denisova | KT780370 | 110.000? | @Sawyer2015 | Denisova 8 (molar) |
| H.s.neandertal | KX198085 | 32.697-46.942 | @Posth2017 | GoyetQ374a-1 |
| H.s.neandertal | KX198086 | 33.134-47.057 | @Posth2017 | GoyetQ305-7 |
| H.s.neandertal | MG025538 | 37.880-39.150 | @Hajdinjak2018 | Spy-94a |
| H.s.neandertal | NC_011137 | 38.310 | @Green2008 | Vindija 33.16 |
| H.s.neandertal | FM865409 | 39.000 | @Briggs2009 | Sidron 1253 |
| H.s.neandertal | FM865407 | 40.000 | @Briggs2009 | Feldhofer 1 |
| H.s.neandertal | KX198088 | 40.620-41.800 | @Rougier2016 | GoyetQ57-2 |
| H.s.neandertal | KX198083 | 41.960-42.900 | @Rougier2016 | GoyetQ57-3 |
| H.s.neandertal | MG025540 | 42.080-43.000 | @Hajdinjak2018 | GoyetQ56-1 |
| H.s.neandertal | MG025536 | 42.720-43.740 | @Hajdinjak2018 | Les Cottés Z4-1514 |
| H.s.neandertal | MG025537 | 42.960-44.600 | @Hajdinjak2018 | Mezmaiskaya2 |
| H.s.neandertal | KX198087 | 43.430-45.150 | @Rougier2016 | GoyetQ305-4 |
| H.s.neandertal | KX198082 | 43.910-45.630 | @Rougier2016 | GoyetQ57-1 |
| H.s.neandertal | FM865408 | 49.000 | @Briggs2009 | Feldhofer 2 |
| H.s.neandertal | KU131206 | \>50.000 | @Brown2016 | DC1227 |
| H.s.neandertal | KF982693 | 56.213-109.290 | @Posth2017 | Okladnikov2 |
| H.s.neandertal | FM865411 | 60.000-70.000 | @Briggs2009 | Mezmaiskaya1 |
| H.s.neandertal | KY751400 | 62.013-182.560 | @Posth2017 | HST |
| H.s.neandertal | MK033602 | 90.900-130.000 | @Douka2019 | Denisova15 |

# Información de la sesión

```{r}
sessionInfo()
```

# Referencias
