---
title: "10. Análisis de la expresión génica"
format:
  revealjs:
    embed-resources: true
bibliography: ../doc/references.bib
---

## Objetivos

1. Origen de los datos.
2. Sesgos comunes.
3. Estrategias de análisis.
4. Algo de terminología.

# Cuantificación de la expresión

## RNA-seq

1. Extracción del mRNA del tejido.
2. Generación de cDNA.
3. Fragmentación y selección de tamaños.
4. Adición de adaptadores.
5. Secuenciación.

## Lecturas y nivel de expresión {.smaller}

- $\tau_i$: Fracción de tránscritos que provienen de un gen o
  isoforma.
- $\nu_i$: Fracción de nucleótidos que provienen de un gen o
  isoforma.
- $l_i$: Longitud de los tránscritos que provienen de una isoforma.
- $c_i$: Número de lecturas procedentes de una isoforma. $N=\sum_ic_i$.

$$
\lim_{N\to\infty}\left(\frac{c_i}{N}\right) = \nu_i
$$

## Lecturas y nivel de expresión
Cuanto mayor es la expresión (y el tamaño) de una isoforma, mayor número
de lecturas producirá. El problema es que no todas las lecturas pueden
asignarse a una isoforma sin ambigüedad. Hace falta *estimar* el nivel
de expresión, por ejemplo con [RSEM](https://github.com/deweylab/RSEM)
[@Li2010].

## Alineamiento al genoma anotado
El programa debe facilitar los gaps que corresponden a intrones:

- [HISAT2](https://daehwankimlab.github.io/hisat2/) [@Kim2019]
- [STAR](https://github.com/alexdobin/STAR) [@Dobin2013]

Después hay que usar
[bedtools intersect](https://bedtools.readthedocs.io/en/latest/content/tools/intersect.html)
o [featureCounts](https://subread.sourceforge.net/featureCounts.html)
con los alineamientos (BAM) y la anotación (GTF) para **contar** cuantas lecturas
mapean sobre cada tránscrito.

## Alineamiento a los tránscritos

- Necesitas secuencias FASTA de los tránscritos (o cDNAs): [Ensemble?](https://www.ensembl.org)
- Cualquier alineador de lecturas cortas servirá: `bwa-mem2`, `bowtie2`, etc.
- Después hay que **contar** cuantas lecturas mapean en cada tránscrito:
  - [RSEM](https://github.com/deweylab/RSEM)

## Pseudo-alineamiento
Para mayor rapidez: buscan palabras coincidentes para estimar el tránscrito de
origen de cada lectura:

- [Salmon](https://github.com/COMBINE-lab/salmon)
- [kallisto](https://github.com/pachterlab/kallisto)

Producen directamente **recuentos** de cada tránscrito para cada muestra.

# Análisis de expresión diferencial

## El problema

::::{.columns}
:::{.column width="70%"}
```{r}
library(ggplot2)
ge <- data.frame(
   expresion = c(rnbinom(6, size = 5, mu = 7),
                 c(rnbinom(3, size = 5, mu = 4),
                   rnbinom(3, size = 5, mu = 10)),
                 rnbinom(6, size = 5, mu = 15)),
   gen = rep(c('gen 1', 'gen 2', 'gen 3'), each = 6),
   tratamiento = rep(c('A', 'A', 'A', 'B', 'B', 'B'), 3)
)
ggplot(ge, aes(x = tratamiento, y = expresion)) +
   geom_boxplot() + geom_point(position = 'jitter') +
   facet_wrap(~gen)
```
:::

:::{.column width="30%"}
- Muchos genes: tests múltiples.
- Pocas réplicas: tests poco poderosos.
:::
::::

## El problema
Número de lecturas de la muestra $j$ asignadas al gen $i$ puede
describirse con una distribución **binomial negativa**:

$$
K_{ij} \sim \mathrm{NB}(\mu_{ij}, \sigma_{ij}^2)
$$

que tiene **dos** parámetros: demasiados para estimarlos con
precisión en cada muestra y cada gen (pocas réplicas).

## Estrategia

Todos los métodos comparten información entre genes para estimar
las $\sigma_{ij}^2$. Suponemos que genes con un nivel de expresión
($\mu_{ij}$) parecido también tendrán varianzas parecidas.

## Principales paquetes {.smaller}
- **limma**: No usa la NB, sino que usa el logaritmo del recuento
  normalizado (log-CPM) en un modelo lineal. Aplica *empirical
  Bayes* (EB) para reducir la dispersión.
- **edgeR**: Asume la distribución NB y también aplica EB. Asume:
  $$
  \sigma_{ij}^2 = \mu_{ij} + \phi_i\mu_{ij}^2
  $$
- **DESeq2**: Parecido a edgeR, con un modelo más sofisticado de la
  varianza. El más recomendable para muestras de tamaño 6 o mayores
  [@Li2022].
- **EBSeq**: Incorpora incertidumbre en el recuento de lecturas debido
  a distinguir la expresión de isoformas del mismo gen. El más recomendado
  cuando hay pocas (3-5) réplicas por grupo [@Li2022].
  
## Normalización {.smaller}

::::{.columns}
:::{.column width="65%"}
```{r}
l <- rexp(17, 0.01)
ge <- data.frame(
   gen = rep(sprintf('G%02i', 1:17), 2),
   muestra = rep(c('A', 'B'), each = 17),
   expresión = c(
      sapply(l,     function(x) rpois(1, x)),
      sapply(l * 2, function(x) rpois(1, x))
   )
)
ggplot(ge, aes(x = gen, y = expresión)) +
  geom_bar(stat = 'identity') + 
  facet_wrap(~muestra)
```
:::
:::{.column width="35%"}
El modelo ya tiene en cuenta que las muestras más intensamente
secuenciadas, tienen recuentos más elevados. **No** hay que
normalizar, sino calcular el *factor de normalización*.
:::
::::

## TMM {.smaller}
::::{.columns}
:::{.column width="65%"}
```{r}
total <- c(A = sum(ge[ge$muestra == 'A', 'expresión']),
           B = sum(ge[ge$muestra == 'B', 'expresión']))
i <- which.max(ge$expresión)
s <- ge[i, 'muestra']
g <- ge[i, 'gen']
f <- ge$muestra == s & ge$gen != g

ge[f, 'expresión'] <- 0.5 * total[s] * ge[f, 'expresión'] / total[s]
ge[i, 'expresión'] <- 0.5 * total[s]

ggplot(ge, aes(x = gen, y = expresión)) +
   geom_bar(stat = 'identity') +
   facet_wrap(~muestra)
```
:::
:::{.column width="35%"}
TMM (*trimmed mean of M-values*) calcula un factor de corrección para
cada muestra que corrige los desequilibrios extremos entre genes. En la
figura, la muestra B tiene el doble de lecturas que la A. Pero el tamaño
*efectivo* de la genoteca de B debe ser disminuido para que la mayor parte
de genes no parezcan diferencialmente expresados.
:::
::::

## Referencias