---
title: "BLAST"
lang: es
date: today
execute: 
  eval: false
  error: true
engine: knitr
bibliography: ../../references.bib
language:
   title-block-published: "Última actualización:"
   section-title-references: "Bibliografía"
format:
   html:
      embed-resources: true
---

# Preparación
Necesitamos tener instalado el paquete `ncbi-blast+`, que en Linux y en WSL2 se
puede instalar mediante `sudo apt install ncbi-blast+`. Este método no instalará
la versión más reciente, pero será suficiente. También podemos seguir las
instrucciones de instalación
[en este enlace](https://www.ncbi.nlm.nih.gov/books/NBK569861/).

Los ejecutables de BLAST son programas independientes de R, y deben ejecutarse
en un entorno de Bash, no en la consola de R. La ayuda completa de cada
programa también puede consultarse en un terminal de Bash, por ejemplo con la
orden `blastn -help`.

En el ejercicio 3 necesitaremos también los programas `datasets` y `dataformat`,
que podéis descargar desde
[este enlace](https://www.ncbi.nlm.nih.gov/datasets/docs/v2/command-line-tools/download-and-install/).
Es recomendable guardar los ejecutables en una carpeta del PATH, como `/usr/local/bin/`.
Además, usaremos el paquete de R `Biostrings`, que en caso de no tener instalado,
podéis instalar con `BiocManager` (no con `install.packages()`!):

```{r}
#| eval: false
BiocManager::install('Biostrings')
```

# Objetivos
BLAST ejecuta alineamientos locales entre una secuencia "problema" o *query*,
generalmente no muy larga, y un conjunto grande de secuencias (la base de datos)
entre las que esperamos encontrar alguna secuencia homóloga a la *query*. Cada
secuencia de la base de datos que pueda alinearse con la *query* se la llama
*subject* en el alineamiento. Los objetivos de esta práctica son:

1. Identificar proteínas ortólogas entre dos especies con BLASTP.
2. Realizar un PSI-BLAST contra la base de datos Swissprot.
3. Determinar el origen de las lecturas que no pudieron ser mapeadas a su genoma
   de referencia, usando BLASTN *remoto*.

# Datos
## Datos del primer ejercicio
En el primer ejercicio, usaremos los proteomas de dos especies bacterianas
endosimbiontes, con genomas reducidos (para facilitar las búsquedas):
*Buchnera aphidicola* (107806) y *Blochmannia ocreatus* (251538). Los proteomas
se pueden descargar desde [uniprot](https://www.uniprot.org/proteomes/). En
adelante, supondré que están descomprimidos y guardados en dos archivos FASTA
`../../data/buchnera.fa` y `../../data/blochmannia.fa`.

## Datos del segundo ejercicio
Para el segundo ejercicio, necesitamos descargar la base de datos de Swissprot
para BLAST. Podemos hacerlo de dos maneras. En cualquier caso, los archivos
descargados y descomprimidos deben guardarse en la carpeta `../../data`. Por
tanto, los comandos siguientes **deben ejecutarse desde esa carpeta**, en el terminal
de Bash.

### Opción 1
```{bash}
#| eval: false
update_blastdb --decompress swissprot
```

### Opción 2
Si `update_blastdb` no funcionara, se puede descargar la base de datos de la
siguiente manera:

```{bash}
#| eval: false
# Descargamos primero la signatura MD5 y después la base de datos comprimida:
wget https://ftp.ncbi.nlm.nih.gov/blast/db/swissprot.tar.gz.md5
wget https://ftp.ncbi.nlm.nih.gov/blast/db/swissprot.tar.gz
# Comprobamos que la signatura (o "suma") coincide:
md5sum -c swissprot.tar.gz.md5
# Descomprimimos la base de datos:
tar -xzvf swissprot.tar.gz
# Y borramos los archivos que ya no hacen falta:
rm swissprot.tar.gz swissprot.tar.gz.md5
```

## Datos del tercer ejercicio
[Pinchando aquí](contaminacion.fa.gz) podéis descargar el archivo comprimido
`contaminacion.fa.gz`. No lo abráis ni lo descomprimáis. Sólo guardadlo en la
carpeta de datos tal como está. En adelante supondré que podéis acceder al archivo
mediante `../../data/contaminacion.fa.gz` desde la carpeta de la práctica.

# Ejercicio 1. Identificación aproximada de ortólogos
Una estrategia habitual para identificar genes ortólogos es comprobar si cada uno
es, respecto del otro, su mejor resultado de BLAST. Lo que en inglés llaman
*reciprocal best hits*. Aunque se trata de un método heurístico, los resultados
son bastante fiables. Vamos a practicarlo entre dos proteomas que debes haber
descargado, y que primero debemos *enmascarar* e indexar para BLAST.

## Enmascarar e indexar los proteomas
Puedes copiar estas órdenes a tu cuaderno de trabajo. Fíjate que deben ser
ejecutadas en la carpeta adecuada.

```{bash}
if [ ! -e ../../data/buchnera.paa ]; then
   # Creamos un archivo para enmascarar zonas de baja complejidad:
   if [ ! -e buchnera_seg.asnb ]; then
      segmasker -in ../../data/buchnera.fa \
                -infmt fasta \
                -parse_seqids \
                -outfmt maskinfo_asn1_bin \
                -out ../../data/buchnera_seg.asnb
   fi
   # Y indexamos el archivo FASTA para BLAST:
   makeblastdb  -in ../../data/buchnera.fa \
                -input_type fasta \
                -dbtype prot \
                -parse_seqids \
                -mask_data ../../data/buchnera_seg.asnb \
                -out ../../data/buchnera \
                -title "Proteoma de Buchnera"
fi
# Hay que repetir todo esto para Blochmannia.
```

## Realizar las búsquedas de BLASTP
El objetivo es encontrar *la* proteína de *Blochmannia ocreatus* que más se parece
a cada una de las proteínas de *Buchnera aphidicola*, y viceversa. Entonces,
seleccionaremos las parejas de proteínas que sean recíprocamente las más similares
una de otra, por ser más probablemente ortólogas. Otras relaciones de semejanza
no recíprocas pueden ser debidas a la paralogía.

### De *Buchnera aphidicola* hacia *Blochmannia ocreatus*

```{bash}
blastp -query ../../data/buchnera.fa \
       -db ../../data/blochmannia \
       -out buc2blo.txt \
       -outfmt '6 qseqid sseqid qlen slen length evalue bitscore' \
       -evalue 0.001 \
       -max_target_seqs 1
```

### De *Blochmannia ocreatus* hacia *Buchnera aphidicola*

```{bash}
blastp -query ../../data/blochmannia.fa \
       -db ../../data/buchnera \
       -out blo2buc.txt \
       -outfmt '6 qseqid sseqid qlen slen length evalue bitscore' \
       -evalue 0.001 \
       -max_target_seqs 1
```

:::{.callout-note icon=false}
Revisa los argumentos utilizados, prueba otros si quieres y asegúrate de
que son adecuados. Puedes consultar la ayuda con `blastp -help` en el terminal.
:::

### Comparación de resultados
```{r}
buc2blo <- read.table(
   'buc2blo.txt',
   col.names = c('query', 'subject', 'qlen', 'slen',
                 'length', 'evalue', 'bitscore')
)
blo2buc <- read.table(
   'blo2buc.txt',
   col.names = c('query', 'subject', 'qlen', 'slen',
                 'length', 'evalue', 'bitscore')
)
```

:::{.callout-note icon=false}
Echa un vistazo a estas tablas de resultados.
¿Sabrías identificar las parejas de proteínas que son recíprocamente la que más
se parece una a la otra?
:::

```{r}
#| code-fold: true
#| code-summary: "Una posible solución"
buc2blo$reverse <- blo2buc[
   match(buc2blo$subject, blo2buc$query),
   'subject'
]
coincidencias <- buc2blo[
   buc2blo$query == buc2blo$reverse,
   c('query', 'subject')
]
```

:::{.callout-note icon=false}
¿Qué datos te gustaría representar gráficamente para ganar confianza en que los
resultados son correctos y tienen sentido?
:::

# Ejercicio 2. PSI-BLAST
El PSI-BLAST nos permite identificar semejanzas sutiles, como las que existen
entre miembros alejados de una superfamilia proteica. Para comprobarlo vamos a
realizar una búsqueda a partir de cualquiera de las proteínas siguientes: Q9CC91,
P39615, B1AJI8, P47343, Q5UPT2, Q6UDG6, A1AFY9, O59825 y P30314. Todas ellas están
en Swissprot y pertenecen a una misma superfamilia. Sin embargo, un
simple BLASTP con cualquiera de ellas no encuentra ninguna de las otras[^1].
Comprobemos si con un PSI-BLAST lo conseguimos. A continuación lo intento a
partir de P39615. Repite los pasos usando otra proteína de la lista como *query*
y compara los resultados.

[^1]: ¿Te animas a comprobarlo?

```{bash}
# Como Swissprot debería estar ya descargada en `../../data`, podemos sacar
# de ahí la secuencia de la proteína escogida:
blastdbcmd -db ../../data/swissprot -entry P39615 -out P39615.fa

# Y ahora la usamos como query en psi-blast:
psiblast -db ../../data/swissprot \
         -query P39615.fa \
         -out P39615.blastout.txt \
         -evalue 0.1 \
         -outfmt 7 \
         -inclusion_ethresh 0.001 \
         -num_iterations 7 \
         -matrix BLOSUM62
```

:::{.callout-note icon=false}
Consulta la ayuda de `psiblast` y asegúrate de entender para qué sirven los
argumentos que hemos usado. Por ejemplo, ¿cuál es la diferencia entre `-evalue`
y `-inclusion_ethresh`?¿Cómo harías que la búsqueda fuera más sensible
todavía? 
:::

# Ejercicio 3. Origen de la contaminación en un archivo FASTQ
El archivo `../../data/contaminacion.fa.gz` contiene 33174 lecturas procedentes
de un experimento de secuenciación del insecto *Aphis aurantii*, con Ion Torrent.
([SRR13258790](https://www.ebi.ac.uk/ena/browser/view/SRR13258790)).
Concretamente son las lecturas que no han podido mapearse al genoma de referencia
([GCA_055615905](https://www.ebi.ac.uk/ena/browser/view/GCA_055615905)) de este
insecto. Hay dos motivos principales por los que muchos fragmentos no pueden
mapearse al genoma de referencia: o bien el genoma de referencia es incompleto,
o bien los fragmentos no pertenecen a esa especie. La secuenciación no distingue
al individuo de interés de sus simbiontes, parásitos o presas. Los fragmentos de ADN
secuenciados que no proceden del individuo diana se consideran *contaminación*.
El objetivo de este ejercicio es determinar la procedencia de estos fragmentos
mediante BLASTN remoto a la base de datos *nr* (no redundante). Lo que nos interesa
es sólo el origen taxonómico de la secuencia más parecida a cada una de esas
lecturas.

## Selección aleatoria de 20 queries
Si enviamos 33174 queries a los servidores del NCBI, o bien tardarán muchas horas
en devolver los resultados o simplemente interrumpirán el servicio. Cada persona
escogerá 20 secuencias al azar mediante las órdenes siguientes, y después compartiremos
los resultados para tener una muestra más representativa.

```{r}
#| message: false
library('Biostrings')
unmapped <- readDNAStringSet('../../data/contaminacion.fa.gz')
n <- length(unmapped)
muestra <- unmapped[sample(1:n, 20)]
writeXStringSet(muestra, 'muestra.fa')
```

## BLASTN remoto
La orden siguiente pide una sola secuencia (la más parecida) y alguna información
sobre el alineamiento, para poder garantizar la calidad del resultado.

```{bash}
#| message: false
if [ ! -e resultado.txt ]; then
   blastn -query muestra.fa \
          -db nr \
          -out resultado.txt \
          -outfmt '6 qaccver saccver length qlen qstart qend evalue bitscore staxid' \
          -max_target_seqs 1 \
          -evalue 0.001 \
          -remote 2> /dev/null
fi
```

## Identificación taxonómica
La única información taxonómica que podemos obtener de las secuencias encontradas
cuando realizamos un BLAST remoto es el identificador taxonómico. Esta restricción
tiene por objetivo agilizar el servicio remoto. Ahora es asunto nuestro saber a
qué especies corresponden los identificadores, de manera automática. Hay varias
opciones. Para no tener que descargar la base de datos taxonómica, intentaremos
recuperar la información completa con una nueva consulta remota. Esta vez, con
los programas `datasets` y `dataformat` de NCBI, que ya conocéis.

```{bash}
# Extraemos los identificadores taxonómicos (columna 9) de "resultado.txt":
cut -f 9 resultado.txt | sort | uniq | paste -sd ',' > taxids.txt

# Generamos una tabla con información taxonómica de esos identificadores:
datasets summary taxonomy taxon $(cat taxids.txt) --as-json-lines | \
dataformat tsv taxonomy --template tax-summary > taxreport.txt
```

:::{.callout-note icon=false}
Puedes importar tanto los resultados del BLAST como el informe taxonómico a una
sesión de R y determinar que fracción de las lecturas seleccionadas parecen proceder
de un hemímptero y qué fracción proceden de otros organismos. Tienen sentido los
resultados? Encuentras alguna secuencia de origen vegetal? 
:::

