---
title: "Preparació de les dades"
author: "José Ignacio Lucas Lledó"
format: html
---

## Triar l'organisme
Vull obtenir un parell d'arxius FASTQ i el seu genoma de referència, per determinar
quines lectures no troben homologia al genoma del qual suposadament provenen. Triaré
algun àfid, amb l'esperança de què entre els fragments d'ADN de l'animal es troben
també fragments d'ADN de la planta de la qual s'alimenta o dels bacteris que allotja.

```{r}
library(curl)
portal <- 'https://www.ebi.ac.uk/ena/portal/api/search?'
result <- 'result=assembly&'
query  <- 'query=tax_tree(27482)&'
fields <- 'fields=accession,scientific_name,tax_id,base_count,last_updated'
aphids <- read.table(paste0(portal, result, query, fields),
                     sep = '\t', header = TRUE)
# Molts ensamblatges són molt petits, probablement només mitocondrials
plot(density(aphids$base_count, bw = 'SJ'))
abline(v=2.8e+08, col = 'orange', lty = 2)
abline(v=4.5e+08, col = 'red', lty = 2)
aphids <- aphids[aphids$base_count >= 2.8e+08 & aphids$base_count <= 4.5e+08, ]

result <- 'result=read_run&'
query  <- URLencode('query=tax_tree(27482) AND library_strategy="wgs"&')
fields <- 'fields=run_accession,tax_id,scientific_name,fastq_bytes,fastq_ftp,first_public'
reads  <- read.table(paste0(portal, result, query, fields),
                     sep = '\t', header = TRUE)
# Només cal considerar les dades d'espècies per a les quals tenim genoma de referència
reads <- reads[reads$tax_id %in% aphids$tax_id, ]

# Mirem les espècies menys seqüenciades:
t <- table(reads$scientific_name)
reads <- reads[reads$scientific_name %in% names(t[t < 5]), ]

# fastq_bytes inclou sovint dos números separats per ";", que cal sumar.
reads$fastq_bytes <- sapply(
   reads$fastq_bytes,
   function(x) sum(as.numeric(unlist(strsplit(x, ';'))))
)

# Vull descarregar entre 100 i 500 Mb
reads <- reads[reads$fastq_bytes >= 100000000 & reads$fastq_bytes <= 500000000, ]

# Triaré les dades més recents
reads$first_public <- as.Date(reads$first_public, '%Y-%m-%d')
reads <- reads[which.max(reads$first_public),]
# Tot i ser una única línia de "reads", pot especificar més d'un arxiu FASTQ,
# separats per ";". Guardaré els seus noms en un arxiu de text, que cal buidar.
if (file.exists('ftq.txt')) file.remove('ftq.txt')
devnull <- lapply(
   strsplit(reads$fastq_ftp, ';'),
   function(x) {
      if (! file.exists(basename(x))) curl_download(paste0('https://', x), basename(x))
      cat(basename(x), file = 'ftq.txt', append = TRUE)
   }
)
refaccession <- aphids[aphids$tax_id == reads[1, 'tax_id'], 'accession']
if (! file.exists(paste0(refaccession, '.fa'))){
   curl_download(paste0('https://www.ebi.ac.uk/ena/browser/api/fasta/',
                        refaccession), paste0(refaccession, '.fa'))
}

# Per passar informació del bloc de R al bloc de Bash, necessite arxius:
cat(paste0(refaccession, '.fa'), file = 'ref.txt')
```

## Mapatge

```{bash}
REF=$(cat ref.txt)

# En 'ftq.txt' estan els noms dels arxius FASTQ. Si tenen "_1" o "_2", són lectures
# aparellades i caldria mapar-les com a tals. Si no, són úniques. Si hi haguera
# més d'un parell d'arxius, maparé només el primer.

FIRST=$(grep _1 ftq.txt | head -n 1)
SECND=$(grep _2 ftq.txt | head -n 1)
SINGL=$(grep -v _[12] ftq.txt | head -n 1)

if [ ! -e unmapped.fa ]; then
   if [ ! -e $REF.bwt ]; then
      bwa index $REF 1> index.log 2> index.err
   fi
   if [ ! -z $FIRST ]; then
      bwa mem $REF $FIRST $SECND | \
      samtools view -b -f 12 | \
      samtools fasta -N -o unmapped.fa
   fi
   if [ ! -z $SINGL ]; then
      bwa mem $REF $SINGL | \
      samtools view -b -f 4 | \
      samtools fasta >> unmapped.fa
   fi
fi
```

```{r}
#| message: false
library('Biostrings')
nomap <- readDNAStringSet('unmapped.fa')
plot(ecdf(width(nomap)))
```

Utilitzarem només lectures d'almenys 200 bases. Intentarem eliminar les de baixa
complexitat amb `vsearch`, aplicant l'algoritme DUST. El programa `vsearch` permet
també des-replicar l'arxiu. És a dir, eliminar còpies (parcials o completes)
d'altres seqüències.

```{bash}
if [ ! -e queries.fa ]; then
   vsearch --derep_prefix unmapped.fa --minseqlength 200 --output - | \
   vsearch --fastx_mask - --hardmask --fastaout - | \
   vsearch --fastx_filter - --fastq_maxns 1 --fastaout queries.fa --fasta_width 0
fi
```

Com hi ha massa seqüències, les repartiré en diferents arxius. Com que abans he
utilitzat `--fasta_width 0`, sé que cada seqüència ocupa dues línies en l'arxiu
`queries.fa`. Per tant, puc utilitzar `split` per repartir les línies d'aquest
arxiu en múltiples arxius, sempre que el nombre de línies per arxiu siga parell,
com ho és per defecte (1000).

```{bash}
if [ ! -d queries ]; then mkdir queries; fi
if [ ! -e queries/q00.fa ]; then
   split -d --additional-suffix=.fa queries.fa queries/q 
fi
```

Així i tot, cada arxiu té 500 seqüències, que poden tardar bastant en ser enviades
al BLASTN remot de NCBI. 